ACORDAO-COMPLETO-2519328

ACÓRDÃO 18882/2021 ATA 41/2021 - PRIMEIRA CÂMARA

VISTOS, relatados e discutidos estes autos de tomada de contas especial, agora em fase de análise de recursos de reconsideração interpostos por Gilderlan Barreto Santos e José Ferreira de Lima contra o Acórdão 10153/2020-TCU-Primeira Câmara, que julgou irregulares suas contas, condenando-os ao pagamento de débito e aplicando-lhes multa, em decorrência do pagamento de produtos não entregues e de serviços não executados e pela aquisição de produtos sem amparo legal.
ACORDAM os Ministros do Tribunal de Contas da União, reunidos em sessão da 1ª Câmara, ante as razões expostas pelo Relator e com fundamento nos arts. 32, inciso I, e 33 da Lei 8.443/1992, em:
9.1. conhecer dos recursos de reconsideração para, no mérito, negar-lhes provimento;
9.2. encaminhar cópia deste acórdão aos recorrentes, com a informação de que o relatório e o voto que o fundamentam estão disponíveis no endereço eletrônico www.tcu.gov.br/acordaos.

Recurso de reconsideração contra decisão que julgou irregulares as contas de ex-gestores da DPU, condenando-os ao recolhimento de débito, em razão de irregularidades na aquisição de bens e serviços no período de 2000 a 2005.

Primeira Câmara

Defensoria Pública da União (DPU)

3. Recorrentes: Gilderlan Barreto Santos (XXX.506.491-XX) e José Ferreira de Lima (XXX.548.677-XX)

13.1. Ministros presentes: Benjamin Zymler (na Presidência), Vital do Rêgo e Jorge Oliveira (Relator).
13.2. Ministros-Substitutos presentes: Augusto Sherman Cavalcanti e Weder de Oliveira.

ACORDAO-COMPLETO-2528368

Acórdão 1141/2022 - Primeira Câmara

ACORDAO-COMPLETO-2551442

Acórdão 7712/2022 - Primeira Câmara

JORGE OLIVEIRA

Ministro Vital do Rêgo

Adoto como relatório a instrução do auditor da Secretaria de Recursos - Serur (peça 242) , que contou com o endosso dos dirigentes daquela unidade (peças 243/244) e do Ministério Público junto ao TCU - MPTCU (peça 245) :
"INTRODUÇÃO 
	Trata-se dos recursos de reconsideração interpostos por Gilderlan Barreto Santos (peça 201) e José Ferreira de Lima (peça 212) contra o Acórdão 10153/2020-TCU-Primeira Câmara, de 22/9/2020 (peça 166) , ratificado pelo Acórdão 4038/2021-TCU-Primeira Câmara, de 16/3/2021 (peça 217) .   
2.	Eis, no essencial, o teor da deliberação recorrida, esclarecendo que os demonstrativos com a discriminação dos valores dos débitos encontram-se à peça 166, em razão da sua extensão:     
'VISTOS, relatados e discutidos estes autos de tomada de contas especial instaurada pela Defensoria Pública da União (DPU) em desfavor das Sras. Anne Elisabeth Nunes de Oliveira e Marina da Silva Steinbruch e dos Srs. Gilderlan Barreto Santos, José Ferreira de Lima, Manuel de Sousa Júnior Filho e Sérgio Fehr da Silva, em face de irregularidades na aquisição de bens e serviços no período de 2000 a 2005; 
ACORDAM os Ministros do Tribunal de Contas da União, reunidos em sessão de 1ª Câmara, ante as razões expostas pelo Relator, em:
 (...) 
9.4. julgar irregulares, com fundamento nos arts. 1º, inciso I, 16, inciso III, alíneas 'c' e 'd', da Lei 8.443/1992 c/c os arts. 19 e 23, incisos III, da mesma Lei, e com arts. 1º, inciso I, 209, incisos III e IV, 210 e 214, inciso III, do Regimento Interno do TCU, as contas das Sras. Anne Elisabeth Nunes de Oliveira (CPF XXX.162.587-XX) , na condição de Defensora-Pública Geral da União e ordenadora de despesas no período de 22/10/2000 a 18/12/2004; Marina da Silva Steinbruch (CPF XXX.954.128-XX) , na condição de Defensora-Pública Geral da União e ordenadora de despesas no período de 20/12/2004 a 11/5/2005; e dos Srs. José Ferreira de Lima (CPF XXX.548.677-XX) , na condição de gestor financeiro da Defensoria Pública da União no período de 22/10/2000 a 11/5/2005; Gilderlan Barreto Santos  (CPF XXX.506.491-XX) , na condição de responsável pelo atesto de despesas no período de 24/10/2000 a 9/5/2005; Manuel de Sousa Júnior Filho (CPF XXX.990.281-XX) , na condição de responsável pelo atesto de despesas no período de 6/11/2000 a 11/5/2005; e Sérgio Fehr da Silva (CPF XXX.309.737-XX) , na condição de responsável pelo atesto de despesas no período de 20/2/2001 a 11/5/2005, e condená-los, em solidariedade, ao pagamento das quantias a seguir especificadas, com a fixação do prazo de 15 (quinze) dias, a contar das notificações, para comprovarem, perante o Tribunal (art. 214, inciso III, alínea 'a', do Regimento Interno do TCU) , o recolhimento das dívidas aos cofres do Tesouro Nacional, atualizadas monetariamente e acrescidas dos juros de mora, calculados a partir das datas discriminadas, até a data do (s) recolhimento (s) , na forma prevista na legislação em vigor: 
9.4.1. irregularidade: pagamento de produtos não entregues e serviços não executados: 
9.4.1.1. Anne Elisabeth Nunes de Oliveira (CPF XXX.162.587-XX) e José Ferreira de Lima (CPF XXX.548.677-XX) :
 (...) 
9.4.1.2. Anne Elisabeth Nunes de Oliveira (CPF XXX.162.587-XX) , José Ferreira de Lima (CPF XXX.548.677-XX) e Gilderlan Barreto Santos (CPF XXX.506.491-XX) :
 (...) 
9.4.1.3. Anne Elisabeth Nunes de Oliveira (CPF XXX.162.587-XX) , José Ferreira de Lima (CPF XXX.548.677-XX)  e Manuel de Sousa Júnior Filho (CPF XXX.990.281-XX) :
 (...) 
9.4.1.4. Anne Elisabeth Nunes de Oliveira (CPF XXX.162.587-XX) , José Ferreira de Lima (CPF XXX.548.677-XX)  e Sérgio Fehr da Silva (CPF XXX.309.737-XX) :
 (...) 
9.4.1.5. Marina da Silva Steinbruch (CPF XXX.954.128-XX) e José Ferreira de Lima (CPF XXX.548.677-XX) :
 (...) 
9.4.1.6. Marina da Silva Steinbruch (CPF XXX.954.128-XX) , José Ferreira de Lima (CPF XXX.548.677-XX)  e Gilderlan Barreto Santos (CPF XXX.506.491-XX) :
 (...) 
9.4.1.7. Marina da Silva Steinbruch (CPF XXX.954.128-XX) , José Ferreira de Lima (CPF XXX.548.677-XX)  e Manuel de Sousa Júnior Filho (CPF XXX.990.281-XX) :
 (...) 
9.4.1.8. Marina da Silva Steinbruch (CPF XXX.954.128-XX) , José Ferreira de Lima (CPF XXX.548.677-XX)  e Sérgio Fehr da Silva (CPF XXX.309.737-XX) :
 (...) 
9.4.2. irregularidade: aquisição de produtos sem amparo legal: 
9.4.2.1. Anne Elisabeth Nunes de Oliveira (CPF XXX.162.587-XX) e José Ferreira de Lima (CPF XXX.548.677-XX) , e Gilderlan Barreto Santos (CPF XXX.506.491-XX) :
 (...) 
9.4.2.2. Anne Elisabeth Nunes de Oliveira (CPF XXX.162.587-XX) , José Ferreira de Lima (CPF XXX.548.677-XX) , e Sérgio Fehr da Silva (CPF XXX.309.737-XX) :
 (...) 
9.4.2.3. Marina da Silva Steinbruch (CPF XXX.954.128-XX) e José Ferreira de Lima (CPF XXX.548.677-XX) , responsáveis solidários pelo valor histórico total de R$ 4.798,27, datado de 24/12/2004;
9.5. levantar, após o trânsito em julgado deste processo, o sobrestamento dos TC Processo 007.969/2003-0, Processo 007.070/2004-0, Processo 006.551/2005-5 e Processo 012.201/2006-0; 
9.6. autorizar, desde logo, a cobrança judicial das dívidas, caso não atendidas as notificações, na forma do disposto no art. 28, inciso II, da Lei 8.443/1992; 
9.7. autorizar, desde logo, caso solicitado e o processo não tenha sido remetido para cobrança judicial, o pagamento das dívidas em até 36 (trinta e seis) parcelas mensais e consecutivas, nos termos do art. 26 da Lei 8.443/1992, c/c o art. 217 do Regimento Interno/TCU, fixando-se o vencimento da primeira parcela em 15 (quinze) dias, a contar do recebimento da notificação, e o das demais a cada mês, devendo incidir sobre cada valor mensal os correspondentes acréscimos legais, na forma prevista na legislação em vigor, sem prejuízo de alertar o responsável de que a falta de comprovação do recolhimento de qualquer parcela implicará o vencimento antecipado do saldo devedor; e 
9.8. dar ciência desta deliberação à Procuradoria da República no Distrito Federal, nos termos do § 3º do art. 16 da Lei 8.443/1992, à Defensoria Pública da União e aos responsáveis.' (grifado) 
HISTÓRICO
3.	Esta tomada de contas especial (TCE) foi instaurada pela Defensoria Pública da União (DPU) , à época vinculada ao Ministério da Justiça (MJ) , em atendimento ao Acórdão 1181/2009-TCU-Primeira Câmara, proferido, em 24/3/2009, nos autos do TC Processo 012.147/2006-4 (Representação) , Relator Ministro-Substituto Augusto Sherman Cavalcanti, contra as sras. Anne Elisabeth Nunes de Oliveira e Marina da Silva Steinbruch, na condição de Defensoras Públicas-Gerais da União; e dos srs. Gilderlan Barreto Santos, atendente comercial II; José Ferreira de Lima, administrador; Manuel de Sousa Júnior Filho, datilógrafo; e Sérgio Fehr da Silva, agente de portaria, para apurar irregularidades na aquisição de bens e serviços pela DPU no período de 2000 a 2005.
4.	Mediante a instrução de 15/8/2018, a então Secretaria de Controle Externo da Administração do Estado propôs a realização de citações e audiências de diversos responsáveis para que apresentassem alegações de defesa e razões de justificativa em relação aos fatos a eles reportados (peças 40-42) .  
5.	No que interessa ao exame destes recursos de reconsideração, foram realizadas as citações dos ora recorrentes nos seguintes termos:
	Nome 
	Ofício
	Data AR
	Peças

	Gilderlan Barreto Santos 
	382/2018
	28/8/2018
	54 e 65

	José Ferreira de Lima
	383/2018
	27/8/2018
	55 e 66

6.	Foram apresentadas as alegações de defesa pelo sr. Gilderlan Barreto Santos (peça 127) , permanecendo, contudo, revel o sr. José Ferreira de Lima.   
7.	Mediante o Acórdão 10153/2020-TCU-Primeira Câmara, o Tribunal julgou irregulares as contas dos ora recorrentes, com imputação de débito solidário com outros responsáveis, na forma transcrita no item 2, retro. 
8.	Foram opostos embargos de declaração ao referido decisum pelas sras. Anne Elisabeth Nunes de Oliveira e Marina da Silva Steinbruch, os quais, todavia, foram rejeitados pelo Tribunal por meio do Acórdão 4038/2021-TCU-Primeira Câmara (peça 217) .
9.	Irresignados, os recorrentes interpõem os presentes recursos de reconsideração, consoante indicado no item 1, retro, os quais passam a ser analisados.   
EXAME DE ADMISSIBILIDADE 
10. 	Em consonância com as instruções anteriores desta unidade, reiteram-se os exames preliminares de admissibilidade (peças 231 e 232) .
11.	Esses exames foram acolhidos por despacho do Relator, Ministro Jorge Oliveira (peça 236) , que conheceu dos recursos, suspendendo-se os efeitos dos subitens 9.4, 9.4.1, 9.4.1.2, 9.4.1.6, 9.4.2, 9.4.2.1 e 9.6 do Acórdão 10153/2020-TCU-Primeira Câmara.    
12.	Não obstante o despacho acima, a suspensão dos efeitos deve abarcar os seguintes subitens do acórdão recorrido e se estende aos demais responsáveis solidários, conforme consta das instruções anteriores da Serur: 9.4, 9.4.1, 9.4.1.1, 9.4.1.2, 9.4.1.3, 9.4.1.4, 9.4.1.5, 9.4.1.6, 9.4.1.7, 9.4.1.8, 9.4.2, 9.4.2.1, 9.4.2.2, 9.4.2.3 e 9.6.    
EXAME TÉCNICO
Delimitação da análise 
13.	Constituem objetos desta instrução verificar se:
		13.1. ocorreu a prescrição quinquenal da pretensão ressarcitória fundada em decisão do Tribunal de Contas da União, de que trata a Lei 9.873/1999 (preliminar) ;
	13.2. a desorganização administrativa e a falta de estrutura da DPU constituem motivos legítimos para afastar a responsabilidade dos recorrentes pelo dano causado ao erário no presente caso; 
		13.3. as alegações recursais dos recorrentes são capazes de afastar a existência dos prejuízos causados ao erário que levaram o Tribunal a condená-los, solidariamente com outros responsáveis, pelos valores indicados no acórdão recorrido; 
	13.4. constitui limitação dos meios de prova o indeferimento de requerimentos de perícia e de oitiva de testemunhas, contrariando o art. 5º, inciso LV, da Constituição Federal;  
	13.5. as condições estritamente pessoais apresentadas pelo sr. José Ferreira de Lima constituem razões legítimas para a elisão do débito e a exclusão do seu nome do rol de responsáveis (dificuldades financeiras e idade avançada) ; 
	13.6. para a condenação em débito é exigível conduta dolosa ou má-fé do agente ou ato de improbidade;
	13.7. eventual não indiciamento ou absolvição em ação civil pública de improbidade constitui fator impeditivo para que o TCU julgasse irregulares as contas do sr. Gilderlan Barreto Santos e o condenasse em débito, solidariamente com outros responsáveis, nesta tomada de contas especial; 
	13.8. há excludente de culpabilidade em relação ao recorrente Gilderlan Barreto Santos; e
	13.9. as alegações recursais dos recorrentes são procedentes e conduzem ao provimento dos recursos.    
Das razões recursais
14. 		Em preliminar, o sr. Gilderlan Barreto Santos alega a ocorrência da prescrição quinquenal da pretensão ressarcitória fundada em decisão do Tribunal de Contas da União, segundo entendimento delineado pelo Supremo Tribunal Federal nas deliberações que colaciona.  
15.	Nos itens 31 e 64, adiante, constam as alegações de mérito apresentadas pelos recorrentes. 
PRELIMINAR
Da prescrição da pretensão ressarcitória fundada em decisão do Tribunal de Contas da União. 
Análise
16.   	De plano, convém relatar que que o Tribunal reconheceu a prescrição decenal da pretensão punitiva em relação aos responsáveis arrolados no processo, com base no Código Civil, motivo pelo qual deixou de aplicar multa aos recorrentes, conforme consta do item 94 do voto condutor do acórdão recorrido (peça 167) .  
17.	Examina-se, destarte, no presente caso, somente a alegação de que teria ocorrido a prescrição quinquenal da pretensão ressarcitória de que cuida a Lei 9.873/1999. 
18.	No exame da prescrição, a Secretaria de Recursos do TCU tem adotado os entendimentos detalhados na peça 241, que contêm estudos e pronunciamentos anteriores da secretaria sobre o tema. Nessas manifestações estão desenvolvidas as seguintes premissas, as quais serão utilizadas no presente exame: 
	18.1. ao julgar o Recurso Extraordinário - RE 636.886, o Supremo Tribunal Federal (STF) conferiu nova interpretação ao art. 37, § 5º, da Constituição Federal, fixando a tese de que 'é prescritível a pretensão de ressarcimento ao erário fundada em decisão de Tribunal de Contas';
	18.2. as pretensões punitiva e de ressarcimento devem observar o mesmo regime na atividade de controle externo, dado o objetivo comum da prescrição, de fixar prazo para o Tribunal de Contas agir, para caracterizar o ilícito, identificar seu autor, dimensionar as consequências da conduta e impor as consequências legais, independentemente de tais consequências terem natureza punitiva ou ressarcitória;
	18.3. até que sobrevenha norma específica, a Serur entende que a prescrição das pretensões punitiva e de ressarcimento, no processo de controle externo, deve observar o regime da Lei 9.873/1999, na linha dos recentes pronunciamentos do STF a respeito. Tendo em vista que no caso sob exame o TCU já reconheceu a prescrição decenal da pretensão da pretensão punitiva, a análise ficará adstrita à verificação se ocorreu ou não a prescrição quinquenal da pretensão ressarcitória da Lei 9.873/1999, conforme sustentado no recurso.   
19. 	Ressalte-se que a Lei 9.873/1999 estabeleceu prazo genérico de 5 (cinco) anos para exercício da pretensão punitiva:
'Art. 1º Prescreve em cinco anos a ação punitiva da Administração Pública Federal, direta e indireta, no exercício do poder de polícia, objetivando apurar infração à legislação em vigor, contados da data da prática do ato ou, no caso de infração permanente ou continuada, do dia em que tiver cessado.
§ 1º Incide a prescrição no procedimento administrativo paralisado por mais de três anos, pendente de julgamento ou despacho, cujos autos serão arquivados de ofício ou mediante requerimento da parte interessada, sem prejuízo da apuração da responsabilidade funcional decorrente da paralisação, se for o caso.
§ 2º Quando o fato objeto da ação punitiva da Administração também constituir crime, a prescrição reger-se-á pelo prazo previsto na lei penal.' (grifado) 
20.	No que se refere ao termo inicial, o caput do referido art. 1º da Lei 9.873/1999 oferece solução que não discrepa do modelo adotado no já mencionado incidente de uniformização de jurisprudência do TCU (Acórdão 1441/2016-TCU-Plenário) e nos Acórdão 5130/2017-TCU-Primeira Câmara, Relator Ministro Bruno Dantas, e 2278/2019-TCU-1ª Câmara, Relator Ministro-Substituto Augusto Sherman Cavalcanti, com a adição da particularidade de explicitar o caso de infrações permanentes ou continuadas:
	Regra geral: 'data da prática do ato';
	Regra especial: 'no caso de infração permanente ou continuada, do dia em que tiver cessado'.
21.	No regime da Lei 9.873/1999, a prescrição da pretensão punitiva ou ressarcitória só começa a fluir, no caso de convênios e de outros instrumentos congêneres, no momento em que foram prestadas as contas ou a partir da data da primeira medida de apuração dos fatos, o que ocorrer primeiro. Nos casos em que a relação jurídica for contratual (não sujeita à prestação de contas específica) ou extracontratual, o prazo começa a fluir da data do fato ilícito ou da data de consumação do dano (conforme o caso) , excetuando os casos de infração permanente ou continuada, que se inicia a partir da cessação da ilicitude.
22. 	Prevê a Lei 9.873/1999, contudo, causas interruptivas da prescrição das pretensões ressarcitória e punitiva (a lei não faz distinção entre pretensão punitiva e pretensão ressarcitória) após o início da marcha do prazo prescricional, conforme dispõe o art. 2º da referida Lei, com a redação conferida pela Lei 11.941/2009, verbis:
'Art. 2º Interrompe-se a prescrição da ação punitiva:
I - pela notificação ou citação do indiciado ou acusado, inclusive por meio de edital; 
II - por qualquer ato inequívoco, que importe apuração do fato;
III - pela decisão condenatória recorrível;
IV - por qualquer ato inequívoco que importe em manifestação expressa de tentativa de solução conciliatória no âmbito interno da Administração Pública Federal.'
23. 	Neste ponto, merece destacar o seguinte excerto do voto do Ministro Luís Roberto Barroso no Mandado de Segurança 32.201, do Supremo Tribunal Federal (STF) , no qual deixa patenteado que a prescrição da ação punitiva se interrompe 'por qualquer ato inequívoco, que importe apuração do fato' (art. 2º, inciso II, da Lei 9.873/1999) , além, evidentemente, das demais causas interruptivas indicadas no mencionado dispositivo legal (art. 2º, incisos I, III e IV) :  
'31 Pois bem. Aplicando-se, seja por interpretação direta seja por analogia, a regulamentação da Lei nº 9.783/1999 ao caso concreto, verificam-se os seguintes marcos temporais: a) o impetrante foi sancionado por conduta omissiva, na medida em que teria, segundo o TCU, deixado de concluir tempestivamente Plano de Desenvolvimento do Assentamento Itamarati I, na condição de Superintendente do INCRA/MS, cargo que deixou de exercer em 13.02.2003 (e-doc. 74) ; b) em 16.05.2007, por meio do Acórdão nº 897/2007, o TCU, ao conhecer de solicitação da Comissão de Fiscalização Financeira e Controle da Câmara dos Deputados, determinou a realização de auditoria na Superintendência Regional do Incra em Mato Grosso do Sul, com o objetivo de verificar a regularidade dos recursos federais aplicados na operacionalização dos Assentamentos Itamarati I e II (e-doc 3, fl. 2) ; c) em 11.09.2008, o impetrante foi notificado para apresentar justificativa, nos termos do art. 12, III, da Lei Orgânica do TCU (e-doc 11, fl. 169) ; d) na sessão de 15.02.2012, foi proferido o Acórdão nº 356/2012, por meio do qual o Plenário do TCU condenou o impetrante ao pagamento de multa no valor de R$ 10.000,00 (e-doc 37, fl. 30) ; e) na sessão de 13.03.2013, através do Acórdão nº 516/2013, o valor da multa foi reduzido para R$ 5.000,00 (e-doc 63, fl. 37) .
32. Estabelece o art. 1º da Lei nº 9.873/1999 que o prazo prescricional se inicia 'da data da prática do ato ou, no caso de infração permanente ou continuada, do dia em que tiver cessado'. Considerando que a conduta imputada ao impetrante possui natureza omissiva, a infração deve ser tida como permanente, somente tendo cessado com a exoneração do impetrante do cargo, o que ocorreu com a publicação da respectiva portaria em 13.02.2003. Este é, portanto, o termo inicial da prescrição.
33. De acordo com o art. 2º, II, da Lei nº 9.873/1999, a prescrição da ação punitiva se interrompe 'por qualquer ato inequívoco, que importe apuração do fato'. A irregularidade atribuída ao impetrante foi apurada através de auditoria realizada pela Superintendência Regional do INCRA/MS. Tal auditoria foi determinada pelo TCU através do Acórdão nº 897/2007, prolatado na sessão de 16.05.2007. Ao determinar a realização da auditoria, o TCU indubitavelmente praticou ato inequívoco a importar a apuração do fato, interrompendo, portanto, a prescrição, antes de decorrido o prazo de 5 (cinco) anos.
34. Em 11.09.2008, o impetrante foi notificado para apresentar justificativa, nos termos do art. 12, III, da Lei Orgânica do TCU (e-doc 11, fl. 169) . A notificação do investigado por possível irregularidade é causa de interrupção da prescrição da ação punitiva, nos termos do artigo 2º, I, da Lei nº 9.873/1999.
35. Posteriormente, na sessão de 15.02.2012 - mais uma vez antes de completado o lapso temporal de 5 (cinco) anos -, foi proferido o Acórdão nº 356/2012, por meio do qual o Plenário do TCU condenou o impetrante ao pagamento de multa no valor de R$ 10.000,00. Trata-se de decisão condenatória recorrível, que também interrompe o prazo prescricional (Lei nº 9.873/1999, art. 2º, III) .
36. Conclui-se, portanto, que, aplicadas as normas da Lei 9.873/1999, não ocorreu a prescrição da pretensão punitiva do TCU em relação ao impetrante.' (grifado) 
24.	Em um outro julgado sobre essa matéria, ao aplicar igual lógica prescricional no Mandado de Segurança 36.067, cujo agravo regimental foi apreciado pela 2ª Turma do Supremo Tribunal Federal, o Ministro Ricardo Lewandowski constatou a ocorrência de cinco causas interruptivas naquele caso concreto, inclusive no âmbito do controle interno, como se vê no seguinte trecho do inteiro teor do acórdão lavrado naquele mandamus: 
'7. Ora, adotando-se a tese exposta no MS 32.201, e considerando o termo a quo (30/12/1999) , constataríamos a incidência de cinco causas interruptivas do prazo prescricional: a)  relatório de auditoria em conjunto realizada pelo Denasus e pela Secretaria Federal de Controle, lavrado em 06/07/2001, sendo este, certamente, um ato inequívoco que importou a apuração do fato (art. 2º, II, da Lei n. 9.873/1999) ; b)  instauração de Tomada de Contas Especial pelo FNS, ocorrida em 05/10/2005, sendo este também, certamente, um ato inequívoco que importou a apuração do fato (art. 2º, II, da Lei n. 9.873/1999) ; c)  a autuação da presente Tomada de Contas Especial no âmbito do Tribunal de Contas da União, ocorrida em 12/08/2008, sendo este também, certamente, um ato inequívoco que importou a apuração do fato (art. 2º, II, da Lei n. 9.873/1999) ; d)  o ato que ordenou a citação do responsável, ora impetrante, ocorrida em 12/07/2010 (art. 2º, I, da Lei n. 9.873/1999) ; e e)  o exercício do poder punitivo ocorrido em 20/06/2012, data da prolação do Acórdão 1563/2012-TCU-Plenário (art. 2º, III, da Lei n. 9.873/1999) . 
8. Como se vê, ainda que aplicadas as normas da Lei n. 9.873/1999, também não teria ocorrido a prescrição da pretensão punitiva do TCU em relação ao impetrante.' (grifado) 
25.	Com base em todo o delineamento jurídico acima exposto, passa-se a analisar a seguir se houve a ocorrência de prescrição quinquenal da pretensão ressarcitória fundada em decisão do TCU, lembrando que deverão ser consideradas todas as causas interruptivas da prescrição ocorridas e comprovadas nos presentes autos, bem como nos autos do TC Processo 012.147/2006-4 (Acórdão 1181/2009-TCU-Primeira Câmara, item 3, retro) , que deu origem a esta tomada de contas especial, considerando-se as regras atinentes ao início do prazo prescricional e às causas interruptivas da prescrição contidas na Lei 9.873/1999, bem como as premissas apresentadas nos Mandados de Segurança 32.201 e 36.067 do STF, anteriormente comentadas.
26.  	No presente caso, a contagem do prazo prescricional quinquenal da pretensão ressarcitória de que trata a Lei 9.873/1999 tem início em 22/2/2005 para o sr. Gilderlan Barreto Santos, data em que houve a cessação da ilicitude atribuída a esse responsável, consistente no último pagamento irregular de uma série de outros iniciados em 24/10/2000 (subitens 9.4.1.2, 9.4.1.6 e 9.4.2.1 do acórdão recorrido) , e em 14/3/2005 para o sr. José Ferreira de Lima, data em que ocorreu a cessação da ilicitude atribuída a esse responsável, consubstanciado no último pagamento irregular de um grupo de outros iniciados também em 24/10/2000 (subitens 9.4.1.1 ao 9.4.1.8 e 9.4.2.1 ao 9.4.2.3 da decisão recorrida) .
27.	Esclareça-se que as condutas ilícitas atribuídas aos recorrentes nesta tomada de contas especial merecem ser tratadas como uma pluralidade de condutas que se sucederam no tempo e que as condutas subsequentes podem ser tidas como continuação da primeira, haja vista que os sucessivos pagamentos indevidos, descritos no acórdão recorrido e atribuídos a condutas dos recorrentes, contam com os mesmos vícios de origem, a saber: pagamentos de produtos não entregues e serviços não executados (subitem 9.4.1 do acórdão recorrido) e aquisição de produtos sem amparo legal (subitem 9.4.2 do acórdão recorrido) . 
28.	Ressalte-se que o primeiro ato interruptivo da prescrição que ora se examina ocorreu, neste caso, em 16/8/2005, com a publicação da Portaria 119/2005, da Defensoria Pública da União, no Diário Oficial da União, instaurando sindicância administrativa para apurar os fatos relatados nesta tomada de contas especial (TC Processo 012.147/2006-4, peça 11, p. 4) .  
29.	Novos marcos interruptivos da prescrição quinquenal se deram no âmbito da Defensoria Pública da União, do Ministério Público Federal e do TCU, dentre outros, consoante abaixo mencionado, sendo relevante destacar que todos os atos em questão representam causas interruptivas previstas na Lei 9.873/1999: 
TC Processo 012.147/2006-4 (Representação) 
	ATOS
	DATA
	PEÇAS

	Relatório da Comissão de Sindicância da Defensoria Pública da União propondo instauração de processos administrativos para possíveis irregularidades funcionais atribuídas aos responsáveis relacionados e Despacho do Defensor Público-Geral da União instaurando os processos administrativos propostos.  
	24/10/2005
	1, p. 12-27

	Portaria 170/2005 do Defensor Público-Geral da União instaurando processo administrativo disciplinar com o objetivo de apurar possíveis irregularidades funcionais atribuídas aos responsáveis arrolados nesta tomada de contas especial. 
	3/11/2005
	1, p. 28

	Ofício 23/06 - GP/PRDF da Procuradoria da República no Distrito Federal - 5º Ofício Criminal dando conhecimento ao Tribunal de Contas da União de irregularidades praticadas no âmbito da Defensoria Pública da União, as quais chegaram ao conhecimento do referido órgão ministerial por meio do Ofício 1414/2005/GAB/DPGU, do Defensor Público-Geral da União.  
	19/1/2006
	1, p. 2, 5 e 6

	Despacho do Ministro-Substituto Augusto Sherman Cavalcanti determinando a realização de diligências antes da autuação do processo de Representação.  
	13/3/2006
	1, p. 3

	Diligência realizada junto ao Defensor-Público da União (Ofício 165/2006-TCU/SECEX-6) .
	20/3/2006
	1, p. 7

	Resposta à diligência mencionada no item precedente (Ofício 398/3006/GAB/DPGU) .
	4/4/2006
	1, p. 8 e 9

	Despacho do Ministro-Substituto Augusto Sherman Cavalcanti determinando a autuação da Representação e a realização de diligências.
	6/6/2006
	1, p. 42

	Autuação do processo de representação oriunda do Ministério Público Federal do Distrito Federal (MPF/DF) relatando supostas irregularidades no âmbito da Defensoria Pública da União (TC-Processo 012.147/2006-4) .  
	8/6/2006
	Capa principal

	Diligência realizada junto ao Secretário Federal de Controle Interno (Ofício 534/2006-TCU/SECEX-6) .
	9/6/2006
	1, p. 43

	Resposta da Secretaria Federal de Controle Externo à diligência realizada pelo TCU por meio do Ofício 534/2006-TCU/SECEX-6. 
	4/7/2006
	1, p. 45

	Instrução da então 6ª Secretaria de Controle Externo propondo a realização de inspeção e de diligência relacionadas aos fatos tratados nesta tomada de contas especial. 
	20/9/2006
	1, p. 52, e 2, p. 1-6

	Despacho da Secretária de Controle Externo determinando a realização da inspeção e da diligência mencionada no item precedente.
	20/9/2006
	2, p. 7

	Relatório de Inspeção realizada pelo TCU na Defensoria Pública da União. 
	27/9/2007
	2, p. 17-54, e 3, p. 1-15

	Relatório Final da Comissão do Processo Administrativo Disciplinar 08038.005784/2006-41.
	31/3/2008
	141, p. 29-52, 142, p. 1-50, 143, p. 1-50, 144, p. 1-51, e 145, p. 1-72

	Decisão proferida pelo Subdefensor Público-Geral da União nos autos do Processo Administrativo Disciplinar mencionado no item precedente.
	7/5/2008
	141, p.    4-28

	Ofício 1931/2008-DPGU/GAB da Defensoria Pública Federal encaminhando ao TCU cópia do Relatório Final relativo ao Processo Administrativo Disciplinar 08038.005784/2006-41 e da decisão mencionada no item precedente.
	13/5/2008
	141, p. 4

	Instrução da 6ª Secretaria de Controle Externo propondo a realização de audiências e de determinação para que a Defensoria Pública da União instaurasse processo de tomada de contas especial em relação aos fatos descritos no Relatório de Inspeção mencionado no item precedente. 
	19/7/2008
	3, p. 16-29

	Mediante o Acórdão 1181/2009-TCU-Primeira Câmara o Tribunal decidiu: a) conhecer da representação, b) determinar a realização de audiências e oitivas e c) determinar à Defensoria Pública da União que instaurasse tomada de contas especial quanto aos fatos relatados neste processo. 
	24/3/2009
	4, p. 44-51

	Acórdão 2980/2009-TCU-Primeira Câmara, por meio do qual o Tribunal não conheceu de embargos de declaração opostos ao Acórdão 1181/2009-TCU-Primeira Câmara.
	9/6/2009
	7, p. 45

	Ofício 2452/2009-DPGU/GAB da Defensoria Pública da União comunicando ao TCU que foi instaurada a tomada de contas especial determinada pelo Acórdão 1181/2009-TCU-1º Câmara. 
	9/6/2009
	8, p. 25 e 26

TC Processo 007.632/2014-2 (tomada de contas especial) 
	ATOS
	DATA
	PEÇAS

	Parecer da Defensoria Pública da União propondo a adoção de providências relacionadas aos fatos tratados nesta tomada de contas especial.
	22/7/2009
	2, p. 123-125

	Parecer da Coordenação de Planejamento, Orçamento e Finanças da Defensoria Pública-Geral da União.
	18/9/2009
	2, p. 127-135

	Parecer 23/2009 do Gabinete do Defensor Público-Geral da União.
	28/9/2009
	2, p. 137-139

	Despacho do Defensor Público-Geral da União determinando o prosseguimento da tomada de conta especial.
	28/9/2009
	2, p. 140

	Nota CCONT/DPROG/SE/MJ 003/2009 sobre a tomada de conta especial instaurada pela Defensoria Pública da União em cumprimento à determinação do Acórdão 1181/2009-TCU-Primeira Câmara.
	23/12/2009
	2, p. 141-144

	Ofício 236/2009/GAB/DPGU da Defensoria Pública-Geral da União ao Relator do TC Processo 012.147/2006-4, Ministro-Substituto Augusto Sherman Cavalcanti, solicitando novo prazo para instauração da tomada de contas especial de que trata o Acórdão 1181/2009-TCU-Primeira Câmara. 
	22/12/2009
	2, p. 149-150

	Despacho 304/2010/COPOF/DFGU da Coordenação de Planejamento, Orçamento e Finanças da Defensoria Pública-Geral da União determinando a adoção de providências em relação aos fatos relatados nesta tomada de contas especial.
	1/2/2010
	2, p. 151-152

	Acórdão 105/2010-TCU-Plenário (TC Processo 007.969/2003-0) prorrogando o prazo para o cumprimento da determinação à Defensoria Pública-Geral da União para instauração de tomada de contas especial, realizada pelo Acórdão 1181/2009-TCU-Primeira Câmara. 
	3/2/2010
	2, p. 173

	Ofício 876/2010-TCU/SECEX-6 do TCU ao Defensor Público-Geral da União solicitando informações sobre o cumprimento da determinação de instauração de tomada de contas especial realizada pelo Acórdão 1181/2009-TCU-Primeira Câmara. 
	22/10/2010
	2, p. 172

	Despacho do Defensor Público-Geral da União determinando a adoção de providências em relação à tomada de contas especial determinada pelo Acórdão 1181/2009-TCU-Primeira Câmara. 
	3/11/2010
	2, p. 164-171

	Termo de instauração da tomada de contas especial pela Defensoria Pública da União. 
	9/11/2020
	3, p. 3

	Portaria 303/2011 da Defensoria Pública da União reconduzindo os membros da comissão de tomada de contas especial para conclusão dos trabalhos. 
	19/5/2011
	3, p. 135

	Relatório parcial de tomada de contas especial, emitido pela comissão de tomada de contas especial.  
	23/5/2011
	3, p. 139-143

	Notificação pela Defensoria Pública da União dos srs. José Ferreira de Lima e Gilderlan Barreto Santos, dentre outros responsáveis, para ressarcirem ao erário os valores a eles atribuídos como débito (Ofícios 220/2011 221/2011) .
	7/7/2011
	3, p. 166 e 167

	Prorrogação de prazo para conclusão da tomada de contas especial (Portaria 401/152011) . 
	15/7/2011
	3, p. 153

	Memorando 139/2011-AECI/MJ determinando ao Defensor Público-Geral Federal a adoção de diversas providências em relação à tomada de contas especial.
	30/11/2011
	3, p. 279

	Relatório Final da tomada de contas especial emitido pela comissão de tomada de contas especial da Defensoria Pública-Geral da União. 
	16/1/2012
	3, p. 283-341

	Ofício 772/2012-GABDPGF/DPGU do Defensor Público-Geral Federal encaminhando o Relatório Final da Tomada de Contas Especial à Controladoria-Geral da União (CGU) . 
	21/9/2012
	3, p. 347

	Ofício 34042/DiligTCE/DP/SFC/CGU-PR da CGU determinando ao Defensor Público-Geral Federal a adoção de providências com vistas ao saneamento da tomada de contas especial. 
	14/11/2012
	3, p. 371

	Portaria 165/2013 da Defensoria Pública-Geral da União designando o tomador da tomada de contas especial para complementação da TCE. 
	1º/3/2013
	3, p. 19

	Relatório do Tomador de Contas Especial - Relatório de TCE 004/2013.
	10/5/2013
	7, p. 59-

	Relatório de Auditoria 1246/2013 da CGU.
	28/8/2013
	7, p. 75-80

	Certificado de Auditoria 1246/2013 da CGU. 
	2/9/2013
	7, p. 81

	Parecer do Dirigente do Órgão de Controle Interno 1246/2013 da CGU.
	3/9/2013
	7, p. 82

	Pronunciamento Ministerial sobre a tomada de contas especial. Determinação para encaminhamento do processo ao TCU.
	11/3/2014
	7, p. 97

	Autuação da tomada de contas especial no TCU (TC Processo 007.632/2014-2) .
	7/4/2014
	Capa principal

	Despacho determinando a realização de diligência ao Defensor Público-Geral Federal. 
	1º/9/2014
	8-10

	Ofício 0249/2015-TCU/SecexAdministração ao Defensor Público-Geral Federal para atendimento às diligências citadas no item precedente. 
	6/4/2015
	11

	Instrução da unidade técnica propondo novas diligências.
	19/10/2016
	16

	Despacho do Relator do processo, Ministro Vital do Rêgo, determinando a realização das diligências propostas. 
	22/11/2016
	19

	Ofício 0701/2016-TCU/SecexAdministração ao Defensor Público-Geral Federal para atendimento às diligências indicadas no item precedente. 
	8/12/2016
	20

	Resposta do Defensor Público-Geral da União ao Ofício 0701/2016, por meio dos Ofícios 4/2017 e 7/2017. 
	1º/2/2017 e 7/3/2017
	26 e 29

	Instrução da unidade técnica propondo a realização de citação e audiência dos responsáveis. 
	15/8/2018
	40

	Despacho autorizando a realização de citação e audiência dos responsáveis arrolados no processo.
	15/8/2018
	42

	Citação do sr. Gilderlan Barreto Santos por meio do Ofício 382/2018.
	28/8/2018
	54 e 65

	Citação do sr. José Ferreira de Lima mediante o Ofício 383/2018.
	27/8/2018
	55 e 56

	Instrução de mérito da unidade técnica, com proposta de irregularidade das contas e imputação de débito. 
	10/5/2019
	159

	Parecer do Ministério Público junto ao TCU, representado pelo procurador Rodrigo Medeiros de Lima. 
	3/3/2020
	162

	Acórdão 10153/2020-TCU-Primeira Câmara, com julgamento pela irregularidade das contas e imputação de débito.
	22/9/2020
	166

	Acórdão 4038/2021-TCU-Primeira Câmara, mediante o qual o TCU não conheceu de embargos de declaração opostos ao Acórdão 10153/2020-TCU-Primeira Câmara. 
	16/3/2021
	217

30.	Pelos elementos acima enunciados, verifica-se que não houve no presente caso a prescrição quinquenal da pretensão ressarcitória fundada em decisão do TCU, à luz do previsto no art. 1º da Lei 9.873/1999, nem mesmo a prescrição intercorrente de que trata o art. 1º, § 1º, da referida norma, devendo, assim, ser considerado improcedente o pedido para que seja declarado nulo o acórdão recorrido por conta dessa preliminar.  
Mérito: 
Das razões recursais
Recorrente: José Ferreira de Lima (peça 212) 
31.	No mérito o sr. José Ferreira de Lima alega que: 
	31.1. a realização de despesas sem contabilização no Siafi em alguns casos se deu por conta da absoluta falta de estrutura orgânica e administrativa da Defensoria Pública-Geral da União - DPU; 
	31.2. todos os materiais adquiridos foram entregues e os serviços contratados prestados; 
	31.3. a aquisição de peças de vestuário masculino foi necessária para que os serviços auxiliares da DPU fossem prestados adequadamente;
	31.4. a realização de aquisição de produtos sem o devido procedimento licitatório se deu em razão da urgência da estruturação da DPU, não havendo, portanto, burla às regras de licitação;  
	31.5. todos os processos de contratação direta eram precedidos de orçamentos fornecidos por empresas do respectivo ramo de comércio, em cumprimento às regras de licitações; 
		31.6. não houve favorecimento nas aquisições questionadas neste processo a fornecedor algum;  
	 	31.7. os fracionamentos das despesas decorreram da impossibilidade de programação das aquisições em razão da precariedade estrutural da instituição;
	31.8. foi legítima a aquisição 'frequente' de materiais de informática, mobiliários, serviços gráficos e roupas, bem como a realização de upgrade nos computadores, para dotar a instituição de estrutura mínima de funcionamento; 	 
	31.9. não ocorreu dano ao erário em razão dos atos atribuídos ao recorrente;
	31.10. não houve enriquecimento ilícito do recorrente;
	31.11. o recorrente passa por sérias dificuldades financeiras por força da cassação da sua aposentadoria e por não ter condições de exercer trabalho remunerado em face da idade avançada (85 anos) ;  
	 	31.12. não foram praticados atos de improbidade por parte do recorrente, caracterizados pela presença de má-fé, enriquecimento ilícito e prejuízo ao erário; e 
		31.13. houve neste processo limitação dos meios de prova, haja vista que foram negados pedidos para a apresentação de provas testemunhais e periciais, em contrariedade ao direito de ampla defesa previsto na Constituição Federal (art. 5º, inciso LV, CF) . 	 
32.	Com base nessas alegações, o recorrente pede que o recurso seja conhecido e provido para afastar a condenação a ele imposta mediante o acórdão recorrido ou, alternativamente, que seja reiniciada a fase instrutória para lhe assegurar a oportunidade de participação das provas dos fatos, inclusive da apuração dos valores que compõem o débito.     
Análise:
33.	No presente caso, o recorrente foi citado para apresentar alegações de defesa nos seguintes termos, de acordo com a Lei 8.443/1992 (Lei Orgânica do TCU) e com o Regimento Interno da Corte de Contas, em obediência aos princípios constitucionais do contraditório e da ampla defesa:   
a) Irregularidade: pagamento de produtos não entregues (a exemplo da aquisição de lapiseiras) e serviços não executados (a exemplo de impressão de capas de processo, pastas plásticas; marcenaria prestados pela Marcenaria Skala Ltda.-ME; upgrade de equipamentos de informática, manutenção de fax; serviços gráficos atinentes à 'Conferência - Defensoria Pública e Direitos Humanos' e à 'Organização da Defensoria Pública da União') ; 
a.1) Conduta das Sras. Anne Elisabeth Nunes de Oliveira, Marina da Silva Steinbruch, e do Sr. José Ferreira de Lima: autorizarem o pagamento de despesas irregulares, assim consideradas aquelas em que a DPU constatou a não-destinação dos itens adquiridos, fato agravado pela inexistência de entrada de dados em sistemas de controle de materiais e patrimônio, conforme evidenciado às peças 3, p. 377-441; 4, p. 21-227; 7, p. 42-46, 59-71, 75-80; 26; 29; 30, p. 1-26, 32- 107, 140-204, 206- 207, 210-213, 216-220, 223-226, 228-229; e 39; 
a.2) Dispositivos violados: arts. 62 e 63 da Lei 4.320/1964 c/c o art. 42 do Decreto 93.872/1986; 
b) Irregularidade: aquisição de produtos sem amparo legal, a exemplo de peças de vestuário masculino adquiridos junto à empresa Garbo S.A., configurando desvio de finalidade; 
b.1) Conduta das Sras. Anne Elisabeth Nunes de Oliveira, Marina da Silva Steinbruch, e do Sr. José Ferreira de Lima: autorizarem o pagamento de despesas irregulares, assim consideradas aquelas em que a DPU constatou a não-destinação dos itens adquiridos, fato agravado pela inexistência de entrada de dados em sistemas de controle de materiais e patrimônio, conforme evidenciado às peças 3, p. 377-441; 4, p. 31, 43, 45, 47, 61, 71, 77, 81, 87, 89, 91, 113, 121, 125, 129, 139, 153, 159, 161, 189, 197; 7, p. 42-46, 59-71, 75-80; 26; 29; 30, p. 1, 3-5, 11-13, 15-19, 30-31; 39, p. 1, 3-9, 12-14, 16, 19; 
b.2) Dispositivos violados: princípios da legalidade e da impessoalidade, insculpidos no art. 37, caput, da Constituição Federal de 1988. (grifado) 
34.	Não procede a alegação do recorrente de que os atos apontados como irregulares nesta TCE decorreram da falta de estrutura e da desorganização administrativa da Defensoria Pública-Geral da União (subitem 31.1, retro) . 
35.		Realizar pagamentos de produtos não entregues e de serviços não prestados contraria os arts. 62 e 63 da Lei 4.320/1964 c/c o art. 42 do Decreto 93.872/1986 e o prejuízo causado ao erário por conta desses atos deve ser reparado por aquele que os praticou (alínea 'a' do item 33, retro) .  
36.	Do mesmo modo, adquirir produtos sem amparo legal, com desvio de finalidade, como o fez o recorrente, e de um determinado fornecedor, conforme indicado na alínea 'b' da citação acima descrita (item 33, retro) , constitui prática atentatória aos princípios da legalidade e da impessoalidade de que trata o art. 37, caput, da Constituição Federal de 1988, impondo ao responsável o dever de reparar o prejuízo causado ao erário. 
37.	Cabe destacar que a alegada falta de estrutura e a desorganização administrativa da DPU não constituem álibi para a prática dos atos ilícitos atribuídos ao recorrente e a outros responsáveis nesta TCE ao longo dos exercícios de 2000 a 2005.  Tais atos, à toda evidência, causaram prejuízos ao erário, os quais devem, necessariamente, ser reparados na forma da lei, consoante decidido pelo TCU mediante o acórdão recorrido. 
38.	Ressalte-se que há nos autos elementos suficientes que estão a demonstrar que, diferentemente do alegado pelo recorrente (subitens 31.2 e 31.3, retro) : 
	38.1. materiais adquiridos não foram entregues e serviços contratados não foram prestados, segundo disposto na citação endereçada ao recorrente; e
	38.2. foram adquiridos bens com desvio de finalidade, a exemplo de peças de vestuário masculino, de determinado fornecedor, ferindo os princípios da legalidade e da impessoalidade, porquanto realizados com desvio de finalidade (Constituição Federal, art. 37, caput) . 
39.	Destarte, comprovado o dano ao erário, deve o recorrente, solidariamente com os demais responsáveis indicados no acórdão impugnado, reparar o prejuízo apontado nesta TCE.  
40.	No que diz respeito às alegações constantes dos subitens 31.4 ao 31.7, retro, cabe ressaltar que elas se referem a matéria licitatória em relação às quais o recorrente não foi citado tampouco ouvido em audiência nesta tomada de contas especial, motivo pelo qual lhe falta interesse processual para recorrer sobre tais questões. Trata-se de questões que não possuem vinculação com os atos ilícitos objeto da citação, quanto aos quais o recorrente foi condenado em débito, solidariamente com outros responsáveis. 
41.	Por essas razões, deixa-se de sobre elas tecer considerações. 
42.	Especificamente quanto à alegação exarada no subitem 31.8, retro, de que era legítima a aquisição 'frequente' de materiais de informática, mobiliários, serviços gráficos e roupas, bem como a necessidade de upgrade nos computadores, para dotar a instituição de estrutura mínima de funcionamento, tem-se que ela, a despeito de não ter sido também objeto de citação específica do recorrente, com exceção da aquisição de peças de roupas, deve ser rejeitada, pois não tem o condão de lustrar de legalidade os atos ilícitos praticados pelo recorrente. 
43.	Mesmo que se reconheça a legitimidade dessas aquisições frequentes, elas deveriam obedecer às regras da Lei de Licitações e Contratos Administrativos, evitando-se o fracionamento de despesas e a consequente fuga à modalidade de licitação adequada para cada caso concreto. Deveriam ter sido observados também os procedimentos exigidos para a liquidação das despesas, deixando-se de pagar por produtos não entregues e por serviços não prestados e registrando nos sistemas de controle de materiais e patrimônio da entidade os produtos adquiridos e os serviços contratados, desde que, evidentemente, tivessem sido entregues e/ou prestados.   
44.	Diferentemente também do alegado pelo recorrente (subitem 31.9, retro) , cabe deixar assente que se encontra devidamente demonstrada a sua participação eloquente para a ocorrência dos prejuízos causados ao erário, objeto deste processo, conforme demonstra a cadeia de ações descritas na tabela consubstanciada na peça 39. 
45.	Não há como descaracterizar os atos ilícitos praticados pelo recorrente indicados nesta TCE, durante os exercícios de 2000 a 2005, descritos no Ofício 383/2018-TCU/SecexAdministração, de 16/8/2018 (peça 55) , por intermédio do qual ele foi citado para apresentar alegações de defesa e/ou recolher o valor do débito que lhe estava sendo imputado. 
46	É importante esclarecer que o recorrente, a despeito de ter sido regularmente citado neste processo, decidiu permanecer silente, tendo sido, em razão disso, considerado revel pelo Tribunal, para todos os efeitos, nos termos do art. 12, §3º, da Lei 8.443/1992, não havendo base jurídica para, em sede recursal, requerer que se seja reiniciada a fase instrutória para lhe assegurar a oportunidade de participação das provas dos fatos, inclusive da apuração dos valores que compõem o débito. Ele teve essa oportunidade na fase instrutória bem como nesta fase recursal, não o fazendo por escolha pessoal.      
47.	Ressalte-se que as condutas comprovadas e atribuídas ao recorrente contrariaram os arts. 62 e 63 da Lei 4.320/1964 c/c o art. 42 do Decreto 93.872/1986 e causaram elevados prejuízos ao erário, segundo evidenciado pela documentação que compõe as peças 3, p. 377-441; 4, p. 21-227; 7, p. 42-46, 59-71, 75-80; 26; 29; 30, p. 1-26, 32-107, 140-204, 206-207, 210-213, 216-220, 223-226, 228-229; e 39. 
48.	Importa destacar que alegações de outros responsáveis formuladas neste processo indicam que o recorrente teve participação direta e decisiva para a ocorrência do dano ao erário objeto desta TCE. Eis trechos extraídos da peça recursal apresentada pelo sr. Gilderlan Barreto Santos, cujo conteúdo dá a exata dimensão da atuação ilícita do recorrente nos procedimentos questionados (peça 201) : 
'Demais disso, o recorrente sempre esteva atuando sob as ordens do Sr. José Ferreira de Lima, pessoa altamente estudada e com vasto conhecimento sobre procedimentos licitatórios. 
Assim, considerando que o Sr. José Ferreira de Lima, efetivamente, usou o seu conhecimento para ludibriar a equipe de apoio as licitações e, ainda, considerando que o Recorrente não tinha conhecimento dessas condutas, requer seja reconhecida a excludente de culpabilidade. 
De mais a mais, do mesmo modo, também incide a espécie a excludente de culpabilidade da inexigibilidade de conduta diversa que é a impossibilidade de o agente realizar outra conduta de acordo com ordenamento jurídico, isto é, não havendo essa possibilidade de agir de modo distinto, o agente não será culpável.
Assim, por ter um caráter supralegal, frisa-se que no caso em baila não havia outra possibilidade de conduta do Recorrente, uma vez que qualquer gestor médio diante do contexto a que estava inserido agiria do mesmo modo. 
Conforme dito acima o Recorrente fez parte da equipe de apoio, sendo subordinado a pessoa capacitada de maior nível de conhecimento sendo este comprovado nos autos do Processo Administrativo Disciplinar n. 08038.005784/2006-41, ter pleno conhecimento das diversas irregularidades nos atos administrativos dos quais tomava parte e preparava os documentos para serem atestados pelo Recorrente, sem este ter conhecimento da ilicitude, nem receber vantagens pecuniárias por seu serviço meramente burocrático. 
Muito embora o Recorrente tenha trabalhado por muitos anos na DPGU, o seu trabalho se ateve ao serviço de protocolo e correios e no apoio da pregoeira quando então ele era assistido pelo Sr. José a quem tinha respeito e confiança, assim como teria confiança na Defensora Pública Geral. 
Como o próprio relatório final do PAD aduz, era necessário que os chefes do Recorrente arquitetassem e orientassem o que deveria ser feito para dar a legalidade aos seus atos irregulares nos processos licitatórios. 
Quem formalizava toda a documentação era o Sr. José Ferreira que por muitas vezes obrigava os servidores de apoio a atestarem as licitações e dizia que o material já havia sido recebido. Desse modo, como o Recorrente creditava piamente no Sr. José, em seu bom serviço Público, lealdade e ética, ele fazia o ateste. Essa aliás era a conduta que seria tida por qualquer pessoa nessas condições. 
O serviço público, na verdade, sem qualquer espécie ou nível de confiança, por mais pequena que seja, em relação aos seus colegas de repartição e em relação ao seu superior hierárquico, tornaria a atividade administrativa do Estado inefetiva, burocrática e ainda mais morosa. 
Ao analisar por esse prisma, observa-se o histórico do servidor que é pessoa simples e de tarefas simples, sendo induzido ao erro por seus superiores, logo deveria isto seja levado em consideração na presente tomada de conta, além e não menos importante que o senhor Gilderlan possui uma vida simples com orçamento limitado ao seu salário [documentos em anexo]. 
O que se pode realmente comprovar é que o Recorrente se encontrava com suas funções burocráticas gravemente comprometidas pelos seus superiores que o conduziam ao erro. 
É cristalino o equívoco da decisão de cobrar do Recorrente tal volume de valores, em verdade, desviados por seus superiores. O Recorrente, portanto, não poderia ser penalizado a restituir o volume a que se refere a presente tomada de contas, por estar abrangido por excludente de culpabilidade, dado ter sido apenas uma marionete nas mãos dos verdadeiros culpados. 
Essas são sim informações cruciais ao deslinde da causa, porquanto tem total relação com os danos aqui apurados. De mais a mais, quando se fala que o Recorrente era obrigado a fazer o ateste pelo Sr. José, não se fala em coação incisiva, mas sim que as circunstâncias do caso e por se estar diante de um superior o Recorrente sentia a obrigatoriedade do contexto. Nesse cenário, requer o reconhecimento da excludente de culpabilidade de inexigibilidade de conduta de diversa, porquanto ser a medida de justiça.'
49.	Quanto à alegação de que não houve enriquecimento ilícito do recorrente (locupletamento) por conta dos atos ilícitos a ele atribuídos (subitem 31.10, retro) , o Relator deste processo, Ministro Vital do Rêgo, ao tratar desta mesma questão em relação a indagação de outro responsável, assim se manifestou no Voto condutor do acórdão recorrido: 
41. No que concerne à alegação de que o prejuízo não teria acarretado enriquecimento ilícito da responsável, locupletamento dos agentes públicos ou favorecimento dos contratados, cabe esclarecer que a existência ou não desses delitos não influencia na apuração de responsabilidade, pelo TCU, daqueles que causaram dano aos cofres públicos.
50.	Nesse sentido tem-se os seguintes julgados, extraídos da ferramenta denominada 'jurisprudência selecionada' do TCU:  
'A ausência de dolo ou de locupletamento por parte do responsável não o exime do dever de recompor o dano a que deu causa por meio de atuação imprudente e desautorizada. Essas circunstâncias, se presentes, conferem maior gravidade ao ato ilícito e devem ser avaliadas por ocasião da imposição de multa.' (Acórdão 1517/2012-TCU-Primeira Câmara, Relator Ministro Valmir Campelo, e 1942/2012-TCU-2ª Câmara, Relator Ministro Aroldo Cedraz) 
'A condenação em débito independe da ocorrência de conduta dolosa ou de locupletamento, bastando para tanto a constatação de conduta culposa (stricto sensu) dos responsáveis pela irregularidade que ocasionou o dano ao erário.' (Acórdão 5297/2013-TCU-Primeira Câmara, Relator Ministro José Múcio Monteiro) (grifado) 
51.	Logo, no caso do recorrente, não há razão plausível para se deixar de aplicar esse entendimento, independentemente de ter havido ou não locupletamento do responsável, devendo, por isso, ser considerada improcedente a alegação em comento. 
52.	De igual modo, não procede a alegação do recorrente descrita no subitem 31.11, retro. Não constitui motivo para exclusão de débito imputado aos responsáveis condenados em débito pelo TCU o fato de eventuais dificuldades financeiras por eles enfrentadas, sejam de que natureza forem (cassação de aposentadoria, não ter condições de exercer trabalho remunerado em face da idade avançada, etc., conforme alegado pelo recorrente) . 
53.	Nesse sentido, tem-se os seguintes julgados, extraídos da ferramenta 'jurisprudência selecionada' do TCU: 
'A alegação de hipossuficiência financeira não impede a imputação de débito ou aplicação de multa a responsável, sendo, contudo, possível o parcelamento das dívidas em razão de situação econômica desfavorável do devedor.' (Acórdão 670/2017-TCU-Segunda Câmara, Relatora Ministra Ana Arraes) 
'Alegações de hipossuficiência financeira, idade avançada e doença grave não impedem a imputação de débito ou aplicação de multa a responsável. No âmbito do TCU, é possível o parcelamento das dívidas em razão de situação econômica desfavorável do devedor.' (Acórdão 2442/2019-TCU-Plenário, Relator Ministro Walton Alencar Rodrigues) .
'O argumento de ausência de condições econômicas para arcar com os custos da deliberação recorrida não se presta a modificar o acórdão atacado.' (Acórdão 2294/2014-TCU-Plenário, Relator Ministro Walton Alencar Rodrigues) 
54.	Neste ponto, cabe transcrever o seguinte trecho do Voto condutor do Acórdão 1005/2015-TCU-Plenário, da relatoria do Ministro Augusto Nardes, que bem abordou essa matéria:  
'6. Já as informações de que seria hipossuficiente financeiramente, portador de doença grave e ter idade avançada foram rechaçadas pelo fato de a jurisprudência do Tribunal - Acórdãos nº s 3.270/2012 e 2.294/2014, ambos do Plenário - afirmar que discussões da espécie devem ser efetuadas na fase de execução do acórdão condenatório, bem como asseverar que é possível o parcelamento das dívidas em razão de situação econômica desfavorável do devedor, por exemplo.' (grifado) 
55.	No que se refere à alegação de que não foram praticados atos de improbidade por parte do recorrente, caracterizados pela presença de má-fé, enriquecimento ilícito e prejuízo ao erário, e que, por isso, o acórdão recorrido deve ser reformado (subitem 31.12, retro) , tem-se que ela de igual modo não procede. Aplica-se, neste caso, o entendimento do TCU de que não há amparo legal para condicionar o julgamento pela irregularidade de contas e o dever de ressarcir prejuízos causados ao erário à ocorrência de ato de improbidade, dada a natureza jurídica diversa entre o processo de controle externo e a ação civil pública de improbidade. 
56.	Nessa linha, os seguintes julgados, extraídos da ferramenta denominada 'jurisprudência selecionada' do TCU: 
'Não há amparo legal para condicionar o julgamento pela irregularidade de contas à ocorrência de ato de improbidade administrativa.' (Acórdão 1881/2014-TCU-Segunda Câmara, Relator Ministro José Jorge) 
'O julgamento pela irregularidade das contas do responsável com condenação para que ele promova o ressarcimento do dano ao erário independe de ter havido ou não prática de ato de improbidade administrativa ou obtenção de vantagem pessoal em decorrência da gestão de recursos públicos.' (Acórdão 10853/2018-TCU-Primeira Câmara, Relator Ministro Bruno Dantas) 
57.	Pela pertinência, transcreve-se excerto do Voto condutor do aludido Acórdão 10853/2018-TCU-Primeira Câmara: 
12.Acerca das alegações mencionando a Lei 8.429/1992, esclareço que a jurisdição exercida pelo TCU tem base constitucional e é exercida de forma autônoma à persecução eventualmente realizada em sede de ação civil pública com base na Lei de Improbidade Administrativa (nessa linha, Acórdãos 1.396/2018, 2.059/2015 e 1.000/2015, todos do Plenário) .
13.A inteligência por trás deste entendimento apoia-se no princípio da independência entre as instâncias civil, administrativa e penal, conforme consta no paradigmático MS 25.880, por meio do qual o Supremo Tribunal Federal assentou que o ajuizamento de ação civil pública não retira a competência do Tribunal de Contas da União para instaurar a tomada de contas especial e condenar o responsável a ressarcir ao erário os valores indevidamente percebidos. Tal raciocínio vem sendo reiteradamente convalidado pela Corte Suprema, como, por exemplo, nos seguintes processos: MS 30.444, MS 33.322, MS 33.754, AI 613.508 e RE 888.214, dentre outros.
[...]
58.	Não obstante tal entendimento, convém destacar que o recorrente está sendo processado por atos de improbidade administrativa em face dos mesmos fatos tratados nesta TCE na Ação Civil Pública 2009.34.00.013830-5, em tramitação na 17ª Vara Federal de Brasília. 
59.	Por fim, também não procede a alegação do recorrente descrita no subitem 31.13, retro, no que diz respeito à limitação dos meios de provas neste processo sob o argumento de que o TCU teria indeferido pedidos de realização de perícia e de oitiva de testemunhas. É preciso considerar que o processo de controle externo segue o regramento previsto na Lei 8.443/1992 (Lei Orgânica do TCU) e no Regimento Interno da Corte de Contas, que não albergam os procedimentos invocados pelo recorrente. Demais, tanto a Lei 8.443/1992 quanto o Regimento Interno do TCU foram editados após a Constituição de 1988, estando, portanto, alinhados às disposições do art. 5º, inciso LV, da Carta Política do Brasil.  
60.	Nessa linha, vejam-se os seguintes julgados, extraídos da ferramenta denominada 'jurisprudência selecionada' do TCU:
As normas que regulam o processo de controle externo não concedem ao responsável a faculdade de solicitar produção de provas ao TCU, como a colheita de depoimentos ou realização de perícias e diligências. O Tribunal deve julgar com base nas provas documentais constantes dos autos, reunidas pelos órgãos de controle interno e pela unidade técnica, em confronto com aquelas produzidas e apresentadas pelo responsável em sua peça de defesa (Acórdão 3535/2015-TCU-Segunda Câmara, Relator Ministro Augusto Nardes) .
As normas que disciplinam o rito processual no TCU não preveem a oitiva de testemunhas. Verificada a ocorrência de irregularidades, a defesa do responsável é assegurada por meio de audiência, oportunidade em que devem ser apresentadas suas justificativas por escrito, no prazo fixado (Acórdão 1481/2016-TCU-Plenário, Relatora Ministra Ana Arraes) . 
Não é cabível a aplicação analógica das disposições pertencentes à prova do processo civil ao processo de controle externo, porque a Lei Orgânica e o Regimento Interno do TCU dispõem, exaustivamente, acerca dos meios de prova disponíveis aos responsáveis (Acórdão 689/2015-TCU-Primeira Câmara, Relator Ministro Walton Alencar Rodrigues) . 
A produção de provas nos autos de controle externo é feita sob a forma escrita, sem a necessidade de convocação de testemunhas ou peritos, para conferir ao processo a necessária agilidade. A produção de provas periciais e testemunhais decorre do Código de Processo Civil (CPC) , cuja aplicabilidade, aos processos do TCU é apenas subsidiária (Acórdão 130/2008-TCU-Plenário, Relator Ministro Aroldo Cedraz) .
61.	Por tratar de forma exauriente a questão afeta à realização de perícia em processo de controle externo, eis trechos Voto condutor do Acórdão 473/2015-TCU-Plenário, da relatoria do Ministro Walton Alencar Rodrigues: 
No que se refere à solicitação de perícia técnica para comprovação das alegações e demonstração da não existência de superfaturamento do Consórcio (alegação 'r') , esclareço: o processo de controle externo, disciplinado pela Lei 8.443/1992 e pelo Regimento Interno do Tribunal, não admite a produção de prova pericial. O ônus de demonstrar a regular aplicação dos recursos federais é do próprio responsável, não sendo competência deste Tribunal, portanto, determinar a realização de perícia para a obtenção das provas (Acórdão 1599/2007-TCU-Plenário, 611/2007-1ª Câmara e 1.098/2008-2ª Câmara) .
Além disso, a produção de prova pelo responsável, prescinde da autorização desta Corte de Contas, de modo que caberia ao recorrente, nesta etapa processual, a iniciativa de carrear aos autos todos os meios de provas lícitos que favorecessem a sua defesa. Não tendo se valido de tal faculdade em seu recurso, não cabe solicitar a esta Corte de Contas que produza perícia técnica.
Julgo não ser cabível a aplicação analógica das disposições pertencentes à prova do processo civil ao processo de controle externo, porque a Lei Orgânica e o Regimento Interno do TCU dispõem, exaustivamente, acerca dos meios de prova disponíveis aos responsáveis.
Mesmo no Processo Civil, conforme o artigo 420, parágrafo único, do CPC, o juiz indeferirá a perícia quando a prova do fato não depender do conhecimento especial de técnico. Em verdade, a prova pericial somente será admitida se for possível e necessária para o esclarecimento dos fatos da causa, e ainda se a prova de um específico fato depender de conhecimento especial, não possuído pelo magistrado.
Conforme o art. 427, do CPC, a prova pericial pode ser dispensada quando as partes (no caso, os interessados) apresentarem sobre as questões de fato pareceres técnicos ou documentos que o julgador considere suficientes para elucidá-las.
O corpo técnico desta Corte de Contas possui conhecimentos não apenas jurídicos, mas também contábeis, econômicos e financeiros, de administração pública; além do fato de que a estrutura do TCU dispõe de Secretarias Especializadas na fiscalização de obras de engenharia. Em suma, as unidades desta Corte desempenham o papel de órgão técnico, à diferença das Cortes do Poder Judiciário, de natureza apenas jurídica. Dessa forma, o meio de prova produzida pela administração é a própria auditoria, a qual o interessado tem o direito de contraditar em suas razões de justificativa, apresentando inclusive laudo técnico emitido por especialista, por ele contratado.
Impróprio, portanto, o pedido de realização de perícia técnica, formulado pelo consórcio, uma vez que cabe ao responsável o ônus de demonstrar a regular aplicação dos recursos federais; nessa peça recursal ele se absteve de juntar outras provas documentais, cuja produção prescinde de autorização desta Corte de Contas; e os elementos presentes nestes autos bem como as avaliações técnicas efetuadas pela equipe deste TCU foram suficientes para o esclarecimento dos fatos e julgamento das presentes contas.'
62.	Essas mesmas observações aplicam-se à solicitação de oitiva de testemunhas, cabendo trazer à colação o seguinte trecho extraído do Voto condutor do Acórdão 3988/2010-TCU-Primeira Câmara, da relatoria do Ministro-Substituto Weder de Oliveira: 
Quanto à alegação de que esta Corte não propiciou ao embargante o direito de produzir prova testemunhal para comprovar suas alegações, destaco artigo do RI/TCU:
'Art. 162. As provas que a parte quiser produzir perante o Tribunal devem sempre ser apresentadas de forma documental, mesmo as declarações pessoais de terceiros.'
Cabe ao responsável apresentar em sua defesa todos os elementos de prova de que dispuser, inclusive, testemunhos pessoais, devidamente, no entanto, reduzidos a termo, em forma documental, como previsto no referido artigo do Regimento Interno desta Casa e consignado em diversos julgados:
63.	Dessa forma, conclui-se pela improcedência de todas as alegações apresentadas pelo recorrente, devendo, por isso, ser mantido o acórdão recorrido em seus exatos termos. 
Das razões recursais
Recorrente: Gilderlan Barreto Santos (peça 201) 
64.	No essencial, o recorrente alega, no mérito: 
	64.1. a sua ilegitimidade em relação à responsabilização pelas irregularidades indicadas nesta TCE, uma vez que não é o verdadeiro responsável pelo objeto de apuração e julgamento destes autos;  
	64.2. a necessidade de conexão entre as instâncias administrativas e cível, considerando que na esfera judicial ele não foi responsabilizado por atos de improbidade (Ação Civil Pública 2009.34.00.013830-5) ;  
	64.3. a ausência de dolo e de culpa quanto aos atos por ele praticados, uma vez que não detinha conhecimento suficiente para detectar as irregularidades praticadas pelo sr. José Ferreira de Lima, seu chefe; e 
	64.4. a existência de excludente de culpabilidade, haja vista que o recorrente não tinha a consciência da ilicitude dos atos praticados e, portanto, não havia a possibilidade de agir de modo diverso.  
65.	Com base nessas alegações, o recorrente pede a reforma do acórdão recorrido para exclusão do débito a ele imputado. Alternativamente, pede que lhe seja aplicada somente multa.   
Análise:
66.	No presente caso, o recorrente foi citado para apresentar alegações de defesa nos seguintes termos: 
a) Irregularidade: pagamento de produtos não entregues (a exemplo da aquisição de lapiseiras) e serviços não executados (a exemplo de impressão de capas de processo, pastas plásticas; marcenaria prestados pela Marcenaria Skala Ltda.-ME; 'upgrade' de equipamentos de informática, manutenção de fax; serviços gráficos atinentes à 'Conferencia - Defensoria Pública e Direitos Humanos' e o 'Organização da Defensoria Pública da União') ; 
a.1) Conduta dos Srs. Gilderlan Barreto Santos, Manuel de Sousa Júnior Filho, e Sérgio Fehr da Silva: liquidarem, por meio de ateste, despesas irregulares, assim consideradas aquelas em que a DPU constatou a não-destinação dos itens adquiridos, fato agravado pela inexistência de entrada de dados em sistemas de controle de materiais e patrimônio, conforme evidenciado às peças 3, p. 377-441; 4, p. 21-227; 7, p. 42-46, 59-71, 75-80; 26; 29; 30, p. 1-26, 32-171, 174-204, 210-213, 216-220, 223- 226, 228-229; e 39; 
a.2) Dispositivos violados: arts. 62 e 63 da Lei 4.320/1964 c/c o art. 42 do Decreto 93.872/1986; 
b) Irregularidade: aquisição de produtos sem amparo legal, a exemplo de peças de vestuário masculino adquiridos junto à empresa Garbo S.A., configurando desvio de finalidade; 
b.1) Conduta dos Srs. Gilderlan Barreto Santos e Sérgio Fehr da Silva: liquidarem, por meio de ateste, despesas irregulares, assim consideradas aquelas em que a DPU constatou a não destinação dos itens adquiridos, fato agravado pela inexistência de entrada de dados em sistemas de controle de materiais e patrimônio, conforme evidenciado às peças 3, p. 377-441; 4, p. 31, 43, 45, 47, 61, 71, 77, 81, 87, 89, 91, 113, 121, 125, 129, 139, 153, 159, 161, 189, 197; 7, p. 42-46, 59- 71, 75-80; 26; 29; 30, p. 1, 3-5, 11-13, 15-19, 30-31; 39, p. 1, 3-9, 12-14, 16, 19; 
b.2) Dispositivos violados: princípios da legalidade e da impessoalidade, insculpidos no art. 37, caput, da Constituição Federal de 1988;
67.	De plano, cabe deixar assente que se encontra devidamente demonstrada a participação determinante do recorrente para a ocorrência dos prejuízos causados ao erário, conforme sucessões de ações descritas na tabela consubstanciada na peça 39. 
68.	Não há como descaracterizar os atos ilícitos praticados pelo recorrente, durante os exercícios de 2000, 2001, 2002, 2004 e 2005, consistentes na aposição de atestos em documentos relacionados a produtos adquiridos e não entregues e de serviços contratados e não prestados.
69.	Essa conduta contraria o disposto nos arts. 62 e 63 da Lei 4.320/1964 c/c o art. 42 do Decreto 93.872/1986, abaixo transcritos:
Lei 4.320/1964
Art. 62. O pagamento da despesa só será efetuado quando ordenado após sua regular liquidação.
Art. 63. A liquidação da despesa consiste na verificação do direito adquirido pelo credor tendo por base os títulos e documentos comprobatórios do respectivo crédito.
§ 1° Essa verificação tem por fim apurar:
I - a origem e o objeto do que se deve pagar;
II - a importância exata a pagar;
III - a quem se deve pagar a importância, para extinguir a obrigação.
§ 2º A liquidação da despesa por fornecimentos feitos ou serviços prestados terá por base:
I - o contrato, ajuste ou acordo respectivo;
II - a nota de empenho;
III - os comprovantes da entrega de material ou da prestação efetiva do serviço.  (grifado) 
Decreto 93.872/1986
Art. 42. O pagamento da despesa só poderá ser efetuado quando ordenado após sua regular liquidação (Lei nº 4.320/64, art. 62) .
70.	No presente caso, o recorrente, ao atestar o recebimento de bens adquiridos e a prestação de serviços contratados que, de fato, não foram entregues ou prestados, agiu em afronta direta às normas acima transcritas. 
71.	É imperioso considerar que essas normas de administração pública impõem aos agentes públicos, em todas as escalas hierárquicas, atenção especial ao processo de liquidação de despesas, não havendo margem, portanto, para condutas desidiosas, negligentes e imprudentes. 
72.	Note-se que os arts. 62 da Lei 4.320/1964 e 42 do Decreto 93.872/1986 exigem expressamente dos ordenadores de despesas que os pagamentos somente sejam realizados após a regular liquidação, devendo essa liquidação obedecer aos ditames previstos no art. 63 da referida lei, inclusive no que se refere à apresentação dos comprovantes da entrega de material ou da prestação efetiva do serviço, com os devidos atestos dos agentes indicados para tanto. 
73.	No caso sob análise, cabe destacar que o recorrente atestou, indevidamente, uma série de recebimento de produtos adquiridos e de prestação de serviços contratados sem a real entrega desses produtos ou a prestação desses serviços, infringindo, assim, consoante alhures anotado, os arts. 62 e 63 da Lei 4.320/1964 e 42 do Decreto 93.872/1986, causando elevados prejuízos ao erário, segundo evidenciado pela documentação que compõe as peças 3, p. 377-441; 4, p. 21-227; 7, p. 42-46, 59-71, 75-80; 26; 29; 30, p. 1-26, 32-107, 140-204, 206-207, 210-213, 216-220, 223-226, 228-229; e 39. 
74.	À vista disso, tem-se como improcedente a alegação de ilegitimidade do recorrente em relação à responsabilização pelas irregularidades indicadas nesta TCE (subitem 64.1, retro) , haja vista que, conjuntamente com outros responsáveis, praticou atos ilícitos que, à toda evidência, causaram danos ao erário, devendo, pois, responder, pessoalmente, pela reparação decidida pelo TCU, não servindo de anteparo eventuais alegações de ordem pessoal que, em nada, atenuam a irregularidade cometida, consoante adiante abordado.     
75.	Sem fundamento a alegação do recorrente quanto à necessidade de se firmar a conexão entre as instâncias administrativas e cível, para efeitos de exclusão de sua responsabilidade neste processo, sob o argumento de que na esfera judicial ele não foi responsabilizado por atos de improbidade na Ação Civil Pública 2009.34.00.013830-5, pelos seguintes motivos (subitem 64.2, retro) :  
	75.1. aplicabilidade no presente caso do princípio da independência das instâncias administrativa, cível e penal;  
	75.2. a absolvição ou o não indiciamento do recorrente na instância cível, em ação de improbidade, não impõe ao TCU a obrigatoriedade de adotar as mesmas conclusões exaradas no processo judicial;    
	75.3. nesta TCE restou plenamente demonstrado que o recorrente praticou atos ilícitos que, concretamente, causaram elevados prejuízos ao erário, sendo, pois, legítimo o dever de reparação imposto pelo TCU, independentemente de não ter havido razões legítimas, segundo o juízo, para o indiciamento na ação de improbidade invocada; e  
	75.4. o TCU somente está vinculado às conclusões firmadas em juízo penal sobre o mesmo fato apurado no processo de controle externo no caso em que restar configurada, no processo penal, a inexistência do fato ou a negativa de autoria, o que não é o caso sob análise, em que a decisão suscitada pelo recorrente foi firmada em processo cível. 
76.	Nesse sentido, os seguintes julgados, extraídos da ferramenta denominada 'jurisprudência selecionada' do TCU: 
A independência entre as instâncias permite que uma mesma conduta seja valorada de forma diversa, em ações de natureza penal, civil e administrativa. A ação por improbidade administrativa, de natureza civil, não vincula o juízo de valor formado na seara administrativa. Apenas a sentença absolutória no juízo penal fundada no reconhecimento da inexistência material do fato tem habilidade para repercutir no TCU e afastar a imposição de obrigações e sanções de natureza administrativa (Acórdão 344/2015-TCU-Plenário, Acórdão Walton Alencar Rodrigues) . 
A sentença proferida pelo juízo cível, sob qualquer fundamento, não vincula a decisão proferida pelo TCU. Apenas a sentença absolutória no juízo criminal fundada no reconhecimento da inexistência material do fato ou na negativa de autoria tem habilidade para impedir a responsabilização civil e administrativa do agente (Acórdão 1663/2021-TCU-Segunda Câmara, Relator Ministro-Substituto Marcos Bemquerer Costa) . 
A independência das instâncias só deixa de prevalecer quando a decisão judicial que declara a inexistência do fato ou nega sua autoria é proferida em ação de natureza criminal. Tratando-se de ação civil, prevalece a regra geral, que é a incomunicabilidade das instâncias civil, penal e administrativa (Acórdão 2983/2016-TCU-Primeira Câmara, Relator Ministro Bruno Dantas) .
77.	Por ser exauriente em relação a essa questão, transcreve-se trecho do Voto condutor do Acórdão 2983/2016-TCU-Primeira Câmara, acima mencionado, da relatoria do Ministro Bruno Dantas, no qual se reafirma a aplicabilidade, nos julgamentos realizados pelo TCU, do consagrado princípio da independência entre as instâncias administrativas, cíveis e penais:
 
7. Não procedem tais argumentos. A independência das instâncias só deixa de prevalecer quando a decisão judicial que declara a inexistência do fato ou nega sua autoria é proferida em ação de natureza criminal. Tratando-se de ação de natureza civil, como no caso de ação civil pública invocada pelo embargante, prevalece a regra geral, que é a incomunicabilidade das instâncias civil, penal e administrativa.
8. O próprio precedente do STF trazido pelo embargante, MS 23.625-6/DF, deixa isso claro:
'EMENTA: MANDADO DE SEGURANÇA. AUTONOMIA E INDEPENDÊNCIA DAS INSTÂNCIAS PENAL E ADMINISTRATIVA. EXCEÇÃO. DIREITO LÍQUIDO E CERTO INEXISTENTE. INSUFICIÊNCIA DE PROVAS. DILAÇÃO PROBATÓRIA. IMPOSSIBILIDADE.
1. Sentença proferida em processo penal poderá servir de prova em processos administrativos apenas se a decisão concluir pela não-ocorrência material do fato ou pela negativa de autoria. Exceção ao princípio da independência e autonomia das instâncias administrativa e penal.
2. Decisão judicial em sede penal incapaz de gerar direito líquido e certo de impedir o TCU de proceder à tomada de contas. 
3. Questões controvertidas a exigir dilação probatória não são suscetíveis de análise em mandado de segurança. Segurança denegada.' (grifou-se) 
9. Essa também é a intelecção da Lei 8.112/1990, que, ao tratar da responsabilização dos servidores públicos federais, estabelece que 'O servidor responde civil, penal e administrativamente pelo exercício irregular de suas atribuições' (art. 121) , deixando assente, em seu art. 125, que a regra é a incomunicabilidade das instâncias e a possibilidade de acumulação das sanções civis, penais e administrativas: 'Art. 125. As sanções civis, penais e administrativas poderão cumular-se, sendo independentes entre si.'
10. A única exceção prevista na referida lei é a absolvição criminal que negue a existência do fato ou sua autoria: 
'Art. 126. A responsabilidade administrativa do servidor será afastada no caso de absolvição criminal que negue a existência do fato ou sua autoria.' (grifou-se) 
11. Na mesma linha, é o disposto no Código Civil de 2002:
'Art. 935. A responsabilidade civil é independente da criminal, não se podendo questionar mais sobre a existência do fato, ou sobre quem seja o seu autor, quando estas questões se acharem decididas no juízo criminal.' (grifou-se) 
12. O Código de Processo Penal também não destoa dessa intelecção:
'Art. 65. Faz coisa julgada no cível a sentença penal que reconhecer ter sido o ato praticado em estado de necessidade, em legítima defesa, em estrito cumprimento de dever legal ou no exercício regular de direito.
Art. 66. Não obstante a sentença absolutória no juízo criminal, a ação civil poderá ser proposta quando não tiver sido, categoricamente, reconhecida a inexistência material do fato.' (grifei) 
 (...) 
17. Não existe, portanto, a obscuridade ou contradição apontada. A uma porque as exceções à incomunicabilidade das instâncias não se aplicam a decisões proferidas em ações de natureza civil, prevalecendo, no presente caso, a regra geral, da independência. A duas porque a decisão judicial invocada pelo embargante não se fundamentou na inexistência material dos fatos ou na negativa de autoria
78.	No que diz respeito à alegação descrita no subitem 64.3, retro, que se refere à ausência de dolo e de culpa do recorrente na prática dos atos ilícitos a eles atribuídos nesta TCE, sob o argumento de que não detinha conhecimento suficiente para detectar as irregularidades praticadas pelo sr. José Ferreira de Lima, seu chefe, cabe uma observação: 'a responsabilização no âmbito do TCU não exige a configuração de dolo, bastando que o agente tenha agido com culpa grave' (Acórdão 1620/2019-TCU-Plenário, Relator Ministro Bruno Dantas) . 
79.	Nesse mesmo sentido: Acórdão 2391/2018-TCU-Plenário, Relator Ministro Benjamin Zymler, e 11762/2018-TCU-2ª Câmara, relator Ministro-Substituto Marcos Bemquerer Costa. 
80.	A propósito, cabe destacar excerto do Voto condutor do referido Acórdão 2391/2018-TCU-Plenário (Relator Ministro Benjamin Zymler) : 
79.	Quanto à alegação de que não existem indícios de que o defendente tenha agido dolosamente, destaco que a responsabilidade dos jurisdicionados perante o TCU é de natureza subjetiva, caracterizada mediante a presença de culpa stricto sensu, sendo desnecessária a caracterização de conduta dolosa ou má-fé do gestor para que este seja instado a ressarcir os prejuízos que tenha causado ao erário (Acórdão 9004/2018-TCU-Primeira Câmara, 635/2017-Plenário, 2781/2016-Plenário, dentre outros) .
80.	Neste ponto, cabe ressaltar que a Lei 13.655/2018 introduziu vários dispositivos na Lei de Introdução às Normas do Direito Brasileiro - LINDB, que diretamente alcançam a atividade jurisdicional desta Corte de Contas, em especial a atividade de aplicação de sanções administrativas e de correção de atos irregulares.
81.	Segundo os arts. 22 e 28 da LINDB, recém introduzidos pela referida norma:
'Art. 22.  Na interpretação de normas sobre gestão pública, serão considerados os obstáculos e as dificuldades reais do gestor e as exigências das políticas públicas a seu cargo, sem prejuízo dos direitos dos administrados.
§ 1º Em decisão sobre regularidade de conduta ou validade de ato, contrato, ajuste, processo ou norma administrativa, serão consideradas as circunstâncias práticas que houverem imposto, limitado ou condicionado a ação do agente.
§ 2º Na aplicação de sanções, serão consideradas a natureza e a gravidade da infração cometida, os danos que dela provierem para a administração pública, as circunstâncias agravantes ou atenuantes e os antecedentes do agente.
§ 3º As sanções aplicadas ao agente serão levadas em conta na dosimetria das demais sanções de mesma natureza e relativas ao mesmo fato.
 (...) 
Art. 28.  O agente público responderá pessoalmente por suas decisões ou opiniões técnicas em caso de dolo ou erro grosseiro.' (grifos acrescidos) .
82.	Dito isso, é preciso conceituar o que vem a ser erro grosseiro para o exercício do poder sancionatório desta Corte de Contas. Segundo o art. 138 do Código Civil, o erro, sem nenhum tipo de qualificação quanto à sua gravidade, é aquele 'que poderia ser percebido por pessoa de diligência normal, em face das circunstâncias do negócio' (grifos acrescidos) . Se ele for substancial, nos termos do art. 139, torna anulável o negócio jurídico. Se não, pode ser convalidado. 
83.	Tomando como base esse parâmetro, o erro leve é o que somente seria percebido e, portanto, evitado por pessoa de diligência extraordinária, isto é, com grau de atenção acima do normal, consideradas as circunstâncias do negócio. O erro grosseiro, por sua vez, é o que poderia ser percebido por pessoa com diligência abaixo do normal, ou seja, que seria evitado por pessoa com nível de atenção aquém do ordinário, consideradas as circunstâncias do negócio. Dito de outra forma, o erro grosseiro é o que decorreu de uma grave inobservância de um dever de cuidado, isto é, que foi praticado com culpa grave.
	Gradação do Erro
	Pessoa que seria capaz de perceber o erro
	Efeito sobre a validade do negócio jurídico (se substancial) 

	Erro Grosseiro
	Com diligência abaixo do normal
	Anulável

	Erro (sem qualificação) 
	Com diligência normal
	Anulável

	Erro leve
	Com diligência extraordinária - acima do normal
	Não anulável

84.	Segundo Cristiano Chaves de Farias e Nelson Rosenvald, 'culpa grave é caracterizada por uma conduta em que há uma imprudência ou imperícia extraordinária e inescusável, que consiste na omissão de um grau mínimo e elementar de diligência que todos observam' (FARIAS, Cristiano Chaves de. ROSENVALD, Nelson. Curso de Direito Civil. São Paulo: Atlas, p. 169) .
85.	Os aludidos autores invocaram a doutrina de Pontes de Miranda, segundo a qual a culpa grave é 'a culpa crassa, magna, nímia, que tanto pode haver no ato positivo como no negativo, a culpa que denuncia descaso, temeridade, falta de cuidados indispensáveis'. (PONTES DE MIRANDA. Tratado de direito privado, t. XXIII. Rio de Janeiro: Borsoi, 1971, p. 72) .
86.	Tomando por base tais balizas, compreendo que os elementos acostados nos autos permitem concluir que o Sr. Paulo Roberto Albuquerque Garcia Coelho agiu, no mínimo, com culpa grave na supervisão do Contrato 7/2006, pois, no alto de sua posição hierárquica, orientou os fiscais a atuarem em desacordo com os termos do contrato, possibilitando o uso dos veículos locados sem o mínimo de controle. Ademais, ele autorizou pagamentos sem as informações mínimas exigidas para a regular liquidação da despesa, o que possibilitou o recebimento pela empresa de valores muito acima do razoável e da média histórica da Funasa. 
87.	Dessa forma, julgo adequada a inclusão do ex-Coordenador Geral de Logística no rol de responsáveis pelo débito e, diante da existência de culpa grave, a aplicação da multa do art. 57 da Lei 8.443/1992, no valor a ser especificado a seguir, conforme a análise a ser efetuada adiante. Ademais, julgo pertinente a inabilitação do responsável pelo período de cinco anos para o exercício de cargo em comissão ou função de confiança no âmbito da Administração Pública.
81. 	Pelo acima exposto, conclui-se que a responsabilidade dos jurisdicionados perante a Corte de Contas, para fins de ressarcimento, é de natureza subjetiva, caracterizada mediante a presença de culpa stricto sensu, sendo desnecessário evidenciar a conduta dolosa ou a má-fé do agente público para que ele seja instado a ressarcir os prejuízos que tenha causado ao erário. Seguem enunciados extraídos da ferramenta denominada 'jurisprudência selecionada' do TCU: 
A responsabilidade dos jurisdicionados perante o TCU é de natureza subjetiva, caracterizada mediante a presença de simples culpa stricto sensu, sendo desnecessária a caracterização de conduta dolosa ou má-fé do gestor para que ele seja instado a ressarcir os prejuízos que tenha causado ao erário. (Acórdão 4485/2020-TCU-Primeira Câmara, Relator Ministro Benjamin Zymler) (grifado) 
A responsabilidade dos jurisdicionados perante o TCU é de natureza subjetiva, caracterizada mediante a presença de simples culpa stricto sensu, sendo desnecessária a caracterização de conduta dolosa ou má-fé do gestor para que este seja responsabilizado. Desse modo, é suficiente a quantificação do dano, a identificação da conduta do responsável que caracterize sua culpa, seja por imprudência, imperícia ou negligência, e a demonstração do nexo de causalidade entre a conduta culposa (stricto sensu) e a irregularidade que ocasionou o dano ao erário. (Acórdão 635/2017-TCU-Plenário, Relator Ministro Aroldo Cedraz) (grifado) 
82.	Pelos elementos constantes dos autos, resta demonstrado que a conduta do recorrente, relacionada às irregularidades a ele atribuídas, afrontou diretamente as normas alhures mencionadas e pode ser caracterizada como culpa grave suficiente para responsabilizá-lo, solidariamente com os demais gestores indicados nos subitens 9.4.1.2, 9.4.1.6 e 9.4.2.1 do acórdão recorrido, pelo ressarcimento dos cofres do Tesouro Nacional pelo prejuízo causado ao erário. Há nexo de causalidade entre a conduta do recorrente (atestar o recebimento de produtos não entregues e a prestação de serviços não prestados) e o dano ocasionado ao erário, devendo, pois, ser instado a ressarcir ao erário os valores impugnados nesta TCE. 
83.	Por fim, não procede a alegação descrita no subitem 64.4, retro, sobre a existência de excludente de culpabilidade do recorrente quanto aos fatos a ele atribuídos sob o argumento de não tinha a consciência da ilicitude dos atos praticados e, assim, não havia a possibilidade de agir de modo diverso.  
84.	De modo distinto do alegado pelo recorrente, dele era exigível conduta diversa, mais diligente, consentânea com a importância da função que exercia perante a Administração Pública, considerando que os seus atos constituíam etapa imprescindível da liquidação das despesas, não sendo, por isso, razoável admitir que não tinha a consciência da ilicitude. 
85.	É preciso levar em conta - para o deslinde desta questão - que os atos ilícitos atribuídos ao recorrente (atestar o recebimento de produtos não entregues e a prestação de serviços não prestados) , perpetrados durante vários exercícios (2000, 2001, 2002, 2004 e 2005) , afrontaram diretamente normas de regência, conforme alhures demonstrado, não sendo plausível reconhecer eventual desconhecimento do recorrente em relação aos ditames dos arts. 62 e 63 da Lei 4.320/11964 e 42 do Decreto 93.873/1986, pois estas normas é que ditavam como deveria ser a conduta do agente que atestava o recebimento de produto adquirido e a prestação de serviços contratados. 
86.	Ademais, afirmar o recebimento de material não entregue e de serviço não prestado não encerra tamanha complexidade ao ponto de impedir que responsável pelo atesto não tivesse a dimensão da conduta ilícita que estava praticando, porquanto manifestamente em confronto com as normas de regência apontadas nesta instrução.   
87.	Dizer que tais atos, tidos como ilícitos, se deram em razão da confiança que o recorrente tinha em seu chefe, Sr. José Ferreira de Lima, e que teria sido usado no esquema de fraude sem o seu conhecimento, não é o bastante, definitivamente, para afastar a sua responsabilidade pelos atos ilícitos apontados nesta TCE e, por conseguinte, justificar a exclusão do seu nome do rol de responsáveis pela reparação do dano causado ao erário. 
88.	Neste ponto, aplica-se plenamente o entendimento do TCU de que a falta de capacitação do agente público para a realização de tarefa específica a ele atribuída não impede sua responsabilização por eventual prejuízo causado ao erário. Ciente de sua falta de capacidade para o exercício da tarefa, deve o agente reportar a situação aos seus superiores para se liberar da atividade, uma vez que, ao executá-la, assume os riscos inerentes aos resultados produzidos (Acórdão 2449/2018-TCU-Plenário, Relator Ministro Augusto Nardes) .
89.	Com essas ponderações, conclui-se que o recorrente deveria ter sido mais diligente. Não há excludente de culpabilidade. 
90.	Portanto, estão preenchidos todos os requisitos necessários à imputação de débito ao recorrente, solidariamente com os demais responsáveis indicados no acórdão recorrido: há dano ao erário devidamente quantificado, há a identificação da conduta do responsável que caracteriza sua culpa, seja por imprudência, imperícia ou negligência, e há também a demonstração do nexo de causalidade entre a conduta culposa (stricto sensu) e a irregularidade que ocasionou o dano ao erário (Acórdão 635/2017-TCU-Plenário, Relator Ministro Aroldo Cedraz) . 
91.	Diante dessas considerações, restou demonstrado que todas as alegações recursais do recorrente são improcedentes, motivo pelo qual o recurso por ele apresentado deve ser improvido. 
92	Especificamente no que diz respeito ao pedido alternativo do recorrente para substituição do débito pela multa, tem-se que se mostra totalmente improcedente, por dois motivos: o primeiro, por falta de previsão legal, pois a natureza jurídica do débito (ressarcimento de prejuízo) difere da natureza da multa (penalidade) ; o segundo, mesmo que houvesse previsão legal para tal substituição, esse cambiamento não seria possível neste caso em face da impossibilidade de se aplicar multa ao recorrente, ante a ocorrência da prescrição decenal da pretensão punitiva do TCU já reconhecida por ocasião da prolação do acórdão recorrido, segundo alhures comentado (item 16 , retro) . 
INFORMAÇÕES ADICIONAIS: 
93.	Este processo sobresta as contas da DPU referentes aos exercícios de 2002, 2003, 2004 e 2005 (TC Processo 007.969/2003-0, Processo 007.070/2004-0, Processo 006.551/2005-5 e Processo 012.201/2006-0, respectivamente) . Demais, o presente feito tem os seguintes processos conexos TC Processo 008.793/2002-0 (contas de 2001) e Processo 007.079/2001-0 (contas de 2000) , sendo que ambos se encontram julgados (Acórdão 2423/2003-TCU-Primeira Câmara, rel. Ministro-Substituto Marcos Bemquerer Costa, e 85/2002-TCU-2ª Câmara, relator Ministro-Substituto Marcos Bemquerer Costa) . Em ambos os casos, não há possibilidade de haver recurso de revisão, haja vista a ocorrência de preclusão temporal (art. 183, inc. IV, c/c o art. 288, caput, do Regimento Interno do TCU) . 
94.	Destaque-se que por ocasião do trânsito em julgado deste processo, impõe-se levantar o sobrestamento dos referidos TC Processo 007.969/2003-0, Processo 007.070/2004-0, Processo 006.551/2005-5 e Processo 012.201/2006-0 para que possam ser julgados pelo Tribunal, conforme determinação contida no subitem 9.5 do Acórdão 10153/2020-TCU-Primeira Câmara, ora recorrido.  
CONCLUSÃO 
95. 	Das análises anteriores, conclui-se que:   
	95.1. não ocorreu a prescrição quinquenal da pretensão ressarcitória fundada em decisão do Tribunal de Contas da União, de que trata a Lei 9.873/1999 (preliminar) ;
	95.2. a desorganização administrativa e a falta de estrutura da DPU não constituem motivos legítimos para afastar a responsabilidade dos recorrentes pelo dano causado ao erário no presente caso; 
	95.3. as alegações recursais dos recorrentes não foram capazes de afastar a existência dos prejuízos causados ao erário que levaram o Tribunal a condená-los, solidariamente com outros responsáveis, pelos valores indicados no acórdão recorrido; 
	95.4. não constitui limitação dos meios de prova o indeferimento de requerimento de perícias e de oitiva de testemunhas e decisão, própria dos processos de controle externo, está em consonância com as regras processuais previstas na Lei 8.443/1999 (Lei Orgânica do TCU) e no Regimento Interno da Corte de Contas, todos alinhados com as disposições do art. 5º, inciso LV, da Constituição Federal; 
	95.5. as condições estritamente pessoais apresentadas pelo recorrente José Ferreira de Lima, tais como dificuldades financeiras e idade avançada, não constituem razões legítimas para a elisão do débito e a exclusão do recorrente do rol de responsáveis;  
	95.6. para a condenação em débito não é exigível conduta dolosa ou má-fé do agente ou ato de improbidade; basta a presença de conduta culposa 'stricto senso'; 
	95.7. eventual não indiciamento ou absolvição em ação civil pública de improbidade não constitui fator impeditivo para que o TCU julgasse irregulares as contas do sr. Gilderlan Barreto Santos e o condenasse em débito, solidariamente com outros responsáveis, nesta tomada de contas especial; 
	95.8. não há excludente de culpabilidade em relação ao recorrente Gilderlan Barreto Santos; e
	95.9. as alegações recursais dos recorrentes são improcedentes e, portanto, o acórdão recorrido deve ser mantido. 
96.		Com base nas conclusões acima, apresenta-se a proposta de encaminhamento a seguir. 
PROPOSTA DE ENCAMINHAMENTO 
97. 	Diante do exposto, submete-se à consideração superior a presente análise dos recursos de reconsideração interpostos por José Ferreira de Lima e Gilderlan Barreto Santos contra o Acórdão 10153/2020-TCU-Primeira Câmara, propondo-se, com fundamento nos arts. 32, inciso I, e 33, da Lei 8.443/1992 c/c o art. 285, caput, do RI/TCU: 
a)  conhecer dos recursos e, no mérito, negar-lhes provimento;
b) dar ciência aos recorrentes e aos demais interessados da decisão que vier a ser proferida."
É o relatório.

Cristiano Reis Giuliani (23.257/OAB-DF) e Danniel Dias Jacome Reis (31.744/OAB-DF), representando José Ferreira de Lima; Carlos Alberto Barros (41.044/OAB-DF), representando Gilderlan Barreto Santos

Subprocurador-Geral Lucas Rocha Furtado

RECURSO DE RECONSIDERAÇÃO. TOMADA DE CONTAS ESPECIAL. DEFENSORIA PÚBLICA DA UNIÃO. IRREGULARIDADES NA AQUISIÇÃO DE BENS E SERVIÇOS NO PERÍODO DE 2000 A 2005. CONTAS IRREGULARES. DÉBITO E MULTA. CONHECIMENTO DO RECURSO. RAZÕES RECURSAIS INSUFICIENTES PARA AFASTAR A RESPONSABILIDADE DOS RECORRENTES. NÃO PROVIMENTO.

TOMADA DE CONTAS ESPECIAL (TCE)

Secretaria de Recursos (Serur)

Examinam-se recursos de reconsideração interpostos por José Ferreira de Lima e Gilderlan Barreto Santos em face do Acórdão 10153/2020-TCU-Primeira Câmara, ratificado pelo Acórdão 4038/2021-TCU-Primeira Câmara, que julgou irregulares suas contas, condenando-os ao pagamento de débito e aplicando-lhes multa.
Trata o processo de tomada de contas especial - TCE instaurada pela Defensoria Pública da União - DPU, para apurar irregularidades na aquisição de bens e serviços por aquele órgão no período de 2000 a 2005.
Os dois recorrentes foram citados em decorrência do pagamento de produtos não entregues e de serviços não executados, assim como pela aquisição de produtos sem amparo legal.
No recurso de reconsideração, José Ferreira de Lima alega, em síntese, que:
a) a realização de despesas sem contabilização no Siafi, quando houve, deu-se em face da absoluta falta de estrutura administrativa da DPU;
b) os fracionamentos das despesas decorreram da impossibilidade de programação das aquisições, em razão da precariedade estrutural da instituição;
c) todos os materiais adquiridos foram entregues e os serviços contratados prestados; 
d) todos os processos de contratação direta eram precedidos de orçamentos fornecidos por empresas do respectivo ramo de comércio, em cumprimento às regras de licitações; 
e) não foram praticados atos de improbidade, não ocorreu dano ao erário e não houve enriquecimento ilícito do recorrente;
f) o recorrente passa por sérias dificuldades financeiras por força da cassação da sua aposentadoria e por não ter condições de exercer trabalho remunerado em face da idade avançada (85 anos) ;  
g) houve neste processo limitação dos meios de prova, haja vista que foram negados pedidos para a apresentação de provas testemunhais e periciais, em contrariedade ao direito de ampla defesa.
O outro recorrente, Gilderlan Barreto Santos, sustenta que:
a) ocorreu a prescrição quinquenal da pretensão ressarcitória fundada em decisão do Tribunal de Contas da União, segundo entendimento delineado pelo Supremo Tribunal Federal;
b) é ilegítima sua responsabilização pelas irregularidades indicadas nesta TCE, uma vez que não é o verdadeiro responsável pelo objeto de apuração e julgamento destes autos;
c) compôs a "equipe de apoio a pregoeira" apenas nos períodos de 13/08/2001 a 22/01/2002 e 23/05/2003 a 30/10/2003, tempo em que esteve subordinado a José Ferreira de Lima;
d) é necessário estabelecer a conexão entre as instâncias administrativas e cível, considerando que na esfera judicial ele não foi responsabilizado por atos de improbidade na Ação Civil Pública movida pelo MPF que trata dos mesmos fatos apurados nesta TCE;
e) não houve dolo ou culpa quanto aos atos por ele praticados, uma vez que não detinha conhecimento suficiente para detectar as irregularidades praticadas por José Ferreira de Lima, seu chefe; 
f) deve-se reconhecer a excludente de culpabilidade, haja vista que o recorrente não tinha a consciência da ilicitude dos atos praticados e, portanto, não havia a possibilidade de agir de modo diverso.  
Após examinar as razões recursais, a Secretaria de Recursos - Serur concluiu que não foram trazidos elementos suficientes para alterar a deliberação recorrida, razão pela qual, com a concordância do Ministério Público junto ao TCU - MPTCU, propõe o conhecimento e o não provimento do apelo recursal.
Preliminarmente, ratifico o despacho exarado no sentido de que o presente recurso merece ser conhecido, porquanto preenche os requisitos de admissibilidade previstos nos arts. 32, inciso I, e 33 da Lei 8.443/1992.
Quanto ao mérito, manifesto minha integral concordância com a análise empreendida pela secretaria especializada, transcrita no relatório precedente, a qual enfrentou e afastou adequadamente cada um dos argumentos trazidos pelos recorrentes, razão pela qual incorporo seus fundamentos às minhas razões de decidir, sem prejuízo das seguintes considerações.
Verifico, de pronto, que não ocorreu a prescrição da pretensão ressarcitória, mesmo que seja aplicado o regime previsto na Lei 9.873/1999, em vista dos vários marcos interruptivos de prescrição apontados pela Serur.
A falta de estrutura e a desorganização administrativa da DPU, apontadas por José Ferreira de Lima, não podem servir de justificativa para a aquisição de bens com desvio de finalidade, muito menos para o pagamento de materiais que não foram entregues e de serviços que não foram prestados - fatos que estão fartamente demonstrados nos autos.
As alegações relacionadas à condução dos processos de contratação, tais como pesquisa de preço e fracionamento da despesa, não guardam relação com o objeto da citação e do consequente julgamento de suas contas e, portanto, são incapazes de alterar o acórdão recorrido.
Tampouco deve ser acolhida a alegação de não ter havido dano ao erário em razão dos atos atribuídos ao recorrente, visto que se encontra devidamente demonstrada a sua participação para a ocorrência dos prejuízos que constituem o objeto da presente TCE.
Nessa mesma condição, de inaptidão para modificar o julgado recorrido, estão as alegações relacionadas às dificuldades financeiras por que passa o recorrente. A jurisprudência desta Corte é consolidada no sentido de que eventual situação econômica desfavorável do devedor não impede a imputação de débito ou aplicação de multa.
Finalmente, no que concerne às razões apresentadas por José Ferreira de Lima, também não procede a alegação de limitação dos meios de prova, visto que foram negados pedidos para a apresentação de provas testemunhais e periciais. Esses procedimentos não são previstos na Lei 8.443/1992 (Lei Orgânica do TCU) e no Regimento Interno da Corte de Contas, que definem o regramento do processo de controle externo. Nesse ponto, observo que o recorrente, apesar de ter sido regularmente citado, decidiu permanecer silente, sendo julgado à revelia. Não pode, portanto, em sede recursal, requerer que seja reiniciada a fase instrutória para lhe assegurar a oportunidade de participação das provas.
O outro recorrente, Gilderlan Barreto Santos, teve suas contas julgadas irregulares, com condenação solidária em débito, especificamente por "liquidar, por meio de ateste, despesas irregulares, assim consideradas aquelas em que a DPU constatou a não-destinação dos itens adquiridos".
Há inquestionável comprovação dos atos ilícitos praticados pelo recorrente durante os exercícios de 2000, 2001, 2002, 2004 e 2005, consistentes na aposição de atestos em documentos relacionados a produtos adquiridos e não entregues e de serviços contratados e não prestados. De modo que não lhe aproveita a alegação de que somente atuou no setor de licitações por curtos períodos entre 2001 e 2003. 
Também se mostra sem fundamento a alegação de que se deve firmar conexão entre as instâncias administrativas e cível. Há muito esta Corte entende que somente está vinculada às conclusões firmadas em juízo penal sobre o mesmo fato apurado no processo de controle externo no caso em que restar configurada, no processo penal, a inexistência do fato ou a negativa de autoria - o que não é o caso sob análise.
Por fim, não merece prosperar a alegação de desconhecimento em relação às normas de regência do processo de contratação, liquidação e pagamento, com objetivo de afastar a responsabilidade do recorrente. Como bem argumentado pela Serur, era exigível do responsável conduta diversa, mais diligente, consentânea com a importância da função que exercia perante a Administração Pública, considerando que os seus atos constituíam etapa imprescindível da liquidação das despesas, não sendo, por isso, razoável admitir que não tinha consciência da ilicitude. O recorrente não foi responsabilizado por uma ação eventual, inadvertida, mas por atestar, ao longo de vários anos, e em centenas de ocorrências, o recebimento de bens que nunca foram entregues e de serviços que jamais foram prestados.
Feitas essas considerações, ante a ausência de elementos capazes de alterar o juízo anteriormente formulado, entendo não ser possível reformar o julgado como pretendem os recorrentes. Assim, o Tribunal deve conhecer e negar provimento aos presentes recursos, mantendo-se inalterado o Acórdão 10153/2020-TCU-Primeira Câmara.
Ante o exposto, VOTO pela adoção da minuta de acórdão que submeto a este Colegiado.
TCU, Sala das Sessões, em 30 de novembro de 2021.
JORGE OLIVEIRA 
Relator